ACORDAO-COMPLETO-2492417

ACÓRDÃO 1795/2022 ATA 11/2022 - SEGUNDA CÂMARA

VISTOS, relatados e discutidos estes autos de tomada de contas especial instaurada pela Financiadora de Estudos e Projetos (Finep) em desfavor da Fundação Universidade de Brasília (FUB) , como sucessora da então Fundação de Gestão e Inovação (FGI) , além de Edeijavá Rodrigues Lira, Aiporê Rodrigues de Moraes e Paulo Celso dos Reis Gomes, como então diretores-presidentes da FGI (gestões: 14/6/2002 a 30/3/2006, 22/12/2006 a 17/12/2008 e 18/12/2008 a 10/11/2010, respectivamente) , e de Maria Heldaiva Bezerra Pinheiro, Créa Antônia de Almeida Faria e Ronaldo do Monte Rosa, como então diretores administrativos e financeiros da FGI (gestões: 14/6/2002 a 30/3/2006, 22/12/2006 a 17/12/2008 e 18/12/2008 a 10/11/2010, respectivamente) , diante da parcial impugnação das despesas incorridas com os recursos federais repassados no bojo do Convênio n.º 3.108/2004 (Peça 2, p. 112-123) destinado ao projeto intitulado como "produção de fatores plasmáticos recombinantes" sob o valor original de R$ 470.000,00 em recursos federais, sem a previsão de contrapartida, tendo a vigência do ajuste sido estipulada para o período de 29/12/2004 a 28/12/2006, com a sucessiva prorrogação até 29/6/2009;
ACORDAM os Ministros do Tribunal de Contas da União, reunidos na Sessão da 2ª Câmara, ante as razões expostas pelo Relator, em:
9.1. promover a exclusão de Maria Heldaiva Bezerra Pinheiro, Créa Antônia de Almeida Faria e Ronaldo do Monte Rosa na presente relação processual, diante dos elementos de convicção até aqui obtidos pelo TCU;
9.2. declarar a revelia de Aiporê Rodrigues de Moraes, nos termos do art. 12, § 3º, da Lei n.º 8.443, de 1992;
9.3. rejeitar as correspondentes alegações de defesa oferecidas pela Fundação Universidade de Brasília, além de Edeijavá Rodrigues Lira e Paulo Celso dos Reis Gomes;
9.4. fixar o novo e improrrogável prazo de 15 (quinze) dias, nos termos do art. 12, §§ 1º e 2º, da Lei n.º 8.443, de 1992, e do art. 202, §§ 2º e 3º, do RITCU, para que a Fundação Universidade de Brasília, além de Edeijavá Rodrigues Lira, Aiporê Rodrigues de Moraes e Paulo Celso dos Reis Gomes, comprovem, solidariamente, perante o Tribunal, nos termos do art. 214, III, "a", do RITCU, o recolhimento do correspondente débito em favor do Fundo Nacional de Desenvolvimento Científico e Tecnológico (FNDCT) , com a atualização monetária até o efetivo recolhimento, nos termos da legislação em vigor, sob as seguintes condições:
9.4.1. débito em desfavor, solidariamente, da Fundação Universidade de Brasília, além de Edeijavá Rodrigues Lira, pelos seguintes valores:
	Data da Ocorrência
	Valor Original (em R$) 
	Observação

	12/1/2005
	10,00 
	-

	31/1/2005
	               6,37 
	-

	2/2/2005
	               10,00 
	-

	28/2/2005
	               11,40 
	-

	2/3/2005
	               10,00 
	-

	31/3/2005
	               18,44 
	-

	5/4/2005
	               16,00 
	-

	6/4/2005
	               10,00 
	-

	25/4/2005
	                 2,64 
	-

	29/4/2005
	               14,05 
	-

	3/5/2005
	               12,00 
	-

	13/5/2005
	               74,33 
	-

	17/5/2005
	               61,11 
	-

	31/5/2005
	                 7,50 
	-

	2/6/2005
	               12,00 
	-

	22/6/2005
	               20,00 
	-

	30/6/2005
	             155,40 
	já restituído

	4/7/2005
	               12,00 
	-

	29/7/2005
	                 7,50 
	-

	31/8/2005
	               25,94 
	-

	30/9/2005
	               10,00 
	-

	31/10/2005
	               20,00 
	-

	1/11/2005
	        15.234,10 
	-

	7/11/2005
	               20,10 
	-

	21/11/2005
	             387,24 
	-

	23/11/2005
	                 5,00 
	-

	30/11/2005
	             710,02 
	-

	1/12/2005
	               15,00 
	-

	13/12/2005
	             497,44 
	-

	21/12/2005
	             277,61 
	-

	30/12/2005
	               34,71 
	-

	25/1/2006
	             387,70 
	-

	31/1/2006
	                 8,31 
	-

	22/2/2006
	                 8,80 
	-

	24/3/2006
	               22,10 
	-

	31/3/2006
	               22,98 
	-

	19/4/2006
	             280,00 
	-

	28/4/2006
	               12,00 
	-

	31/5/2006
	               21,00 
	-

	30/6/2006
	               18,00 
	-

	4/7/2006
	               14,50 
	-

	31/7/2006
	                 4,50 
	-

	31/8/2006
	               23,25 
	-

	27/9/2006
	               23,25 
	já restituído

	29/9/2006
	               18,75 
	-

	31/10/2006
	               12,75 
	-

	8/11/2006
	               18,75 
	já restituído

	9/11/2006
	               12,75 
	já restituído

	14/11/2006
	             981,06 
	já restituído

	24/11/2006
	                 3,96 
	-

9.4.2. débito em desfavor, solidariamente, da Fundação Universidade de Brasília, além de Aiporê Rodrigues de Moraes, pelos seguintes valores:
	Data da Ocorrência
	Valor Original (em R$) 
	Observação

	30/11/2006
	               31,50 
	-

	19/12/2006
	               31,50 
	já restituído

	29/12/2006
	               24,53 
	-

	22/3/2007
	               24,53 
	já restituído

	4/4/2007
	             275,86 
	-

	4/7/2007
	          1.642,06 
	-

	22/8/2007
	          1.583,20 
	-

	21/9/2007
	        10.000,00 
	-

	11/10/2007
	             600,00 
	-

	13/11/2007
	             192,98 
	-

	31/12/2007
	                 3,60 
	-

	3/1/2008
	          1.500,00 
	-

	11/1/2008
	          1.087,50 
	-

	28/1/2008
	          3.000,00 
	-

	31/1/2008
	               10,50 
	-

	19/3/2008
	             174,52 
	-

	30/4/2008
	                 7,50 
	-

	23/6/2008
	               14,10 
	já restituído

	30/6/2008
	               15,00 
	-

	4/8/2008
	               15,00 
	-

	18/8/2008
	             381,16 
	-

	29/8/2008
	                 7,50 
	-

	2/9/2008
	               15,00 
	-

	4/11/2008
	               15,00 
	-

	1/12/2008
	               15,00 
	-

	2/12/2008
	               20,00 
	-

	17/12/2008
	          3.672,97 
	-

9.4.3. débito em desfavor, solidariamente, da Fundação Universidade de Brasília, além de Paulo Celso dos Reis Gomes, pelos seguintes valores:
	Data da Ocorrência
	Valor Original (em R$) 
	Observação

	31/12/2008
	                15,00 
	-

	5/1/2009
	                20,00 
	já restituído

	28/1/2009
	              493,70 
	-

	30/1/2009
	                10,50 
	já restituído

	3/2/2009
	                20,00 
	-

	6/2/2009
	           2.416,38 
	-

	3/3/2009
	                20,00 
	-

	16/3/2009
	              579,45 
	-

	2/4/2009
	                20,00 
	-

	5/5/2009
	                20,00 
	-

	21/5/2009
	              579,53 
	-

	4/6/2009
	                20,00 
	-

	22/6/2009
	           5.233,76 
	-

	30/6/2009
	           4.596,69 
	-

	2/7/2009
	                20,00 
	-

	7/7/2009
	           1.045,80 
	-

	8/7/2009
	                62,25 
	-

	10/7/2009
	                  0,35 
	-

	13/7/2009
	                20,50 
	-

	17/7/2009
	              385,95 
	-

	27/7/2009
	           6.000,00 
	-

	29/7/2009
	           1.158,63 
	-

	31/7/2009
	                  0,20 
	-

	3/8/2009
	                  0,07 
	-

	4/8/2009
	                20,00 
	-

	18/8/2009
	           4.547,87 
	-

	28/8/2009
	              424,03 
	já restituído

9.5. informar aos aludidos responsáveis que a liquidação tempestiva do débito, com a incidência apenas da atualização monetária, sanará o processo e permitirá que as suas contas sejam julgadas regulares com ressalva, dando-lhes quitação, ao passo que, de outra sorte, o não recolhimento da dívida ensejará o julgamento pela irregularidade das contas, com a condenação em débito, não só atualizado, mas, aí, acrescido de juros de mora, além da eventual aplicação de multa legal sob o valor de até 100% do débito atualizado, nos termos do art. 202, §§ 3º e 4º, do RITCU;
9.6. autorizar, caso requerido, nos termos do art. 26 da Lei n.º 8.443, de 1992, e do art. 217 do RITCU, o parcelamento das dívidas fixadas por este Acórdão em até 36 (trinta e seis) parcelas mensais e sucessivas, com a devida atualização monetária e os correspondentes acréscimos legais, esclarecendo aos responsáveis que a falta de pagamento de qualquer parcela importará no vencimento antecipado do saldo devedor, sem prejuízo das demais medidas legais; e
9.7. enviar a cópia do presente Acórdão, com o Relatório e a Proposta de Deliberação, aos aludidos responsáveis, para ciência e adoção das providências cabíveis dentro do prazo assinalado.

Tomada de Contas Especial instaurada pela Financiadora de Estudos e Projetos (Finep) em desfavor da Fundação Universidade de Brasília (FUB), como sucessora da então Fundação de Gestão e Inovação (FGI), além de Edeijavá Rodrigues Lira, Aiporê Rodrigues de Moraes e Paulo Celso dos Reis Gomes, como então diretores-presidentes dessa entidade (gestões: 14/6/2002 a 30/3/2006, 22/12/2006 a 17/12/2008 e 18/12/2008 a 10/11/2010, respectivamente), e Maria Heldaiva Bezerra Pinheiro, Créa Antônia de Almeida Faria e Ronaldo do Monte Rosa, como então diretores administrativos e financeiros dessa entidade (gestões: 14/6/2002 a 30/3/2006, 22/12/2006 a 17/12/2008 e 18/12/2008 a 10/11/2010, respectivamente), diante da parcial impugnação das despesas incorridas com os recursos federais repassados no bojo do Convênio n.º 3.108/2004 (Peça 2, p. 112-123) destinado ao projeto intitulado como produção de fatores plasmáticos recombinantes sob o valor original de R$ 470.000,00 em recursos federais e sem a contrapartida da convenente, tendo a vigência do ajuste sido estipulada para o período de 29/12/2004 a 28/12/2006, com o prazo final prorrogado, contudo, para 29/6/2009.

Segunda Câmara

Financiadora de Estudos e Projetos (Finep).

3. Responsáveis: Fundação Universidade de Brasília (CNPJ 00.038.174/0001-43); Aiporê Rodrigues de Moraes (CPF XXX.451.561-XX); Edeijavá Rodrigues Lira (CPF XXX.353.601-XX); e Paulo Celso dos Reis Gomes (CPF XXX.843.361-XX).

13.1. Ministros presentes: Augusto Nardes (na Presidência) e Aroldo Cedraz.
13.2. Ministro-Substituto convocado: Marcos Bemquerer Costa.
13.3. Ministro-Substituto presente: André Luís de Carvalho (Relator).

ACORDAO-COMPLETO-2539489

Acórdão de Relação 3112/2022 - Segunda Câmara

Acórdão de Relação

ANDRÉ DE CARVALHO

Trata-se de tomada de contas especial instaurada pela Financiadora de Estudos e Projetos (Finep) em desfavor da Fundação Universidade de Brasília (FUB) , como sucessora da então Fundação de Gestão e Inovação (FGI) , além de Edeijavá Rodrigues Lira, Aiporê Rodrigues de Moraes e Paulo Celso dos Reis Gomes, como então diretores-presidentes da FGI (gestões: 14/6/2002 a 30/3/2006, 22/12/2006 a 17/12/2008 e 18/12/2008 a 10/11/2010, respectivamente) , e de Maria Heldaiva Bezerra Pinheiro, Créa Antônia de Almeida Faria e Ronaldo do Monte Rosa, como então diretores administrativos e financeiros da FGI (gestões: 14/6/2002 a 30/3/2006, 22/12/2006 a 17/12/2008 e 18/12/2008 a 10/11/2010, respectivamente) , diante da parcial impugnação das despesas incorridas com os recursos federais repassados no bojo do Convênio n.º 3.108/2004 (Peça 2, p. 112-123) destinado ao projeto intitulado como "produção de fatores plasmáticos recombinantes" sob o valor original de R$ 470.000,00 em recursos federais, sem a previsão de contrapartida, tendo a vigência do ajuste sido estipulada para o período de 29/12/2004 a 28/12/2006, com a sucessiva prorrogação até 29/6/2009.
2.	Após a análise do feito, o Auditor Federal Valmir Carneiro de Souza lançou o seu parecer à Peça 94, com a anuência dos dirigentes da Secex-TCE (Peças 95 e 96) , nos seguintes termos:
	" (...) HISTÓRICO
3.	Para a execução do Convênio 3108/2004, a Finep repassou à Fundação de Gestão e Inovação (CNPJ 03.151.583/0001-40) , em 11/1/2005, a importância total de R$ 470.000,00, conforme extrato bancário (peça 3, p. 22) . Por seu turno, conforme apontado no Formulário para Proposta de TCE 90/16 (peça 5, p. 121-137) e no Memorando 282/2017 - Validação de Solicitação de TCE (peça 6, p. 60) , a Finep verificou a ocorrência de dano ao erário, em função da impugnação parcial das despesas executadas à conta dos recursos do Convênio 3108/2004.
4.	Após o envio da prestação de contas final à Finep em 4/9/2009 (peça 2, p. 149-150) , foi impugnada uma parte das despesas executadas à conta da aludida avença. Então, durante a regular tramitação do processo, a Finep notificou as pessoas físicas e a pessoa jurídica indicadas, por meio dos ofícios constantes da tabela a seguir, acerca da impugnação parcial das despesas à conta dos recursos do Convênio 3108/2004, requerendo as providências devidas ou a devolução dos aludidos recursos.
Tabela 1 - Comunicações TCE - Fase Interna
	Documento
	Localização
	AR (data) 
	Destinatário
	Cargo
	Resumo

	Carta protocolo n° 006.129/12
	Peça 3, p. 142
	Peça 3, p. 144 (25/05/2012) 
	Paulo Celso dos Reis Gomes
	Diretor-presidente
	Solicitação de Regularização de Prestação de Contas Final.

	Carta protocolo n° 006.130/12
	Peça 3, p. 156
	Peça 3, p. 158 (01/06/2012) 
	Edeijavá Rodrigues Lira
	Diretor-presidente
	Solicitação de Regularização de Prestação de Contas Final.

	Carta protocolo n° 006.181/12
	Peça 3, p. 169
	Peça 3, p. 170 (31/05/2012) 
	Fundação Gestão e Inovação
	Convenente
	Solicitação de Regularização de Prestação de Contas Final.

	Carta protocolo n° 007.872/16
	Peça 3, p. 184
	Peça 4, p. 21 (02/08/2016) 
	Clodoaldo Rodrigues da Costa Junior
	Diretor-presidente
	Reitera a solicitação contida na carta protocolo n° 006.181/l2.

	Carta protocolo n° 007.873/16
	Peça 4, p. 22
	Peça 4, p. 54 (02/08/2016) 
	Maria Heldaiva Bezerra Pinheiro
	Diretora administrativa e financeira
	Reitera a solicitação contida na carta protocolo n° 006.181/12.

	Carta protocolo n° 007.874/16
	Peça 4, p. 55
	Peça 4, p. 84 (03/08/2016) 
	Paulo Celso dos Reis Gomes
	Diretor presidente
	Reitera a solicitação contida na carta protocolo n° 006.181/12.

	Carta protocolo n° 007.875/16
	Peça 4, p. 85
	Peça 4, p. 117 (02/08/2016) 
	Ronaldo do Monte Rosa
	Diretor administrativo e financeiro
	Reitera a solicitação contida na carta protocolo n° 006.181/12.

	Edital n° 26/2016
	Peça 4, p. 118
	N/A (29/07/2016) 
	Responsáveis identificados
	Convenente/dirigentes
	No DOU - seção 3, n° 145, fl. 10, foi feita a publicação da notificação para Regularização da Prestação de Contas Financeira ou que seja feito o recolhimento do débito atualizado e com juros.

	Carta protocolo n° 010.444/17
	Peça 6, p. 78-80
	Peça 6, p. 82 (objeto devolvido ao remetente) 
	Edeijavá Rodrigues Lira
	Diretor presidente
	Comunica a instauração do processo de Tomada de Contas Especial n° 030/2017 e solicita a restituição ou apresentação de justificativas.

	Carta protocolo n° 010.445/17
	Peça 6, p. 83-85
	Peça 6, p. 87 (17/11/2017) 
	Maria Heldaiva Bezerra Pinheiro
	Diretora administrativa e financeira
	Comunica a instauração do processo de Tomada de Contas Especial n° 030/2017 e solicita a restituição ou apresentação de justificativas.

	Carta protocolo n° 010.446/17
	Peça 6, p. 88-90
	Peça 6, p. 92 (objeto aguardando retirada em 24/11/2017) 
	Ronaldo do Monte Rosa
	Diretor administrativo e financeiro
	Comunica a instauração do processo de Tomada de Contas Especial n° 030/2017 e solicita a restituição ou apresentação de justificativas.

	Carta protocolo n° 010.447/17
	Peça 6, p. 93-95
	Peça 6, p. 97 (20/11/2017) 
	Paulo Celso dos Reis Gomes
	Diretor-presidente
	Comunica a instauração do processo de Tomada de Contas Especial n° 030/2017 e solicita a restituição ou apresentação de justificativas.

	Edital n° 008/2017
	Peça 6, p. 75
	N/A (16/11/2017) 
	FGI, Aiporê Rodrigues de Moraes, Créa Antônia de Almeida Faria e Edeijavá Rodrigues Lira
	Convenente, Diretores-presidentes e Diretora administrativa e financeira
	No DOU - seção 03, n° 219, fl. 13, foi feita a publicação de notificação para regularização da prestação de contas ou recolhimento financeira do débito atualizado e com juros.

	Edital n° 024/2017
	Peça 6, p. 115
	N/A (14/12/2017) 
	Paulo Celso dos Reis e Ronaldo do Monte Rosa
	Diretor-presidente e Diretor Financeiro e Administrativo
	No DOU - seção 03, n° 239, fl. 14, foi feita a publicação de notificação para regularização da prestação de contas financeira ou recolhimento do débito atualizado e com juros.

Fonte: Instrução Secex-TCE (peça 36, p. 2-3) .
5.	Por seu turno, de acordo com o Memorando 282/2017 - Validação de Solicitação de TCE (peça 6, p. 58-60) , a impugnação parcial das despesas executadas à conta do Convênio 3108/2004 ocorreu em função das seguintes irregularidades: (i) realização de despesas não previstas na 'Relação de Itens' vigente para o projeto; (ii) ausência de documentação comprobatória da realização de licitação/procedimento análogo para despesas com valor superior a R$ 8.000,00 ou R$ 15.000,00, conforme o tipo de gasto; (iii) realização de despesas com taxas bancárias, multas, juros ou correção monetária, inclusive referentes a pagamentos ou recolhimentos fora de prazos; (iv) existência de débitos e/ou créditos não especificados na conta corrente do convênio; (v) informação de rendimentos de aplicação financeira em valor menor que o demonstrado nos extratos; (vi) falta de conciliação entre despesas apresentadas na 'Relação de Pagamentos' e os débitos em conta corrente; (vii) pagamentos de 'Diárias e Passagens' e 'Despesas com Locomoção' em favor de pessoal não relacionado na equipe executora do projeto; (viii) equipamentos adquiridos não previstos na 'Relação de Itens' do projeto; (ix) aplicação intempestiva dos recursos repassados no mercado financeiro; e (x) realização de despesas em data posterior ao prazo de utilização de recursos.
6.	Ademais, constatou-se que foram realizadas pela entidade convenente as seguintes devoluções de recursos: R$ 769,96, em 31/8/2009 (2009NL000996) , referente ao saldo residual do convênio, e R$ 424,03, em 21/8/2009 (2009NL000993) , referente a despesas com taxas bancárias, multas e juros.
7.	Em reposta às diversas comunicações listadas no item 4 desta instrução, apenas os responsáveis Paulo Celso dos Reis Gomes (peça 4, p. 119-130) , Maria Heldaiva Bezerra Pinheiro (peça 5, p. 50-57) e Edeijavá Rodrigues Lira (peça 6, p. 99-106) se comunicaram com a Finep, sem, contudo, lograr demonstrar a boa e regular aplicação dos recursos federais repassados à FGI pela entidade. No entanto, o Sr. Paulo Celso dos Reis Gomes deu notícia da sentença judicial proferida no processo 2011.01.1.197166-8, no âmbito do TJDFT (peça 26) , a qual extinguiu a pessoa jurídica convenente (Fundação de Gestão e Inovação - FGI) e decidiu que 'Apurados, após liquidação de haveres e obrigações da fundação ora extinta, eventuais ativos, serão eles vertidos em favor da Fundação Universidade de Brasília' (peça 26, p. 1) .
8.	Então, diante da não demonstração da boa e regular aplicação dos recursos federais repassados, assim como da não devolução dos recursos, instaurou-se a tomada de contas especial em 9/11/2017 (peça 6, p. 60) . Nesse sentido, no Relatório de TCE 30/2017 (peça 7, p. 50-62) , conclui-se que o prejuízo importaria no original de R$ 70.048,31, o que equivale a aproximadamente 14,9% do total de recursos repassados, imputando-se a responsabilidade às pessoas físicas e à pessoa jurídica constantes da tabela a seguir, uma vez que os mesmos foram os responsáveis pela execução dos recursos federais recebidos à conta do Convênio 3108/2004, em seus respectivos períodos de gestão (peça 7, p. 56) :
Tabela 2 - Responsáveis (cargo, período de gestão e débitos) 
	Responsável
	Cargo
	Período de Gestão
	Débito original (R$) 

	Fundação de Gestão e Inovação - FGI
	Convenente
	N/A
	70.048,31

	Edeijavá Rodrigues Lira
	Diretor-Presidente
	14/6/2002 a 30/3/2006
	17.824,01

	Maria Heldaiva Bezerra Pinheiro
	Diretora Administrativa e Financeira
	14/6/2002 a 21/12/2006
	17.219,89

	Aiporê Rodrigues de Moraes
	Diretor-Presidente
	22/12/2006 a 17/12/2008
	23.301,15

	Créa Antonia de Almeida Faria
	Diretora Administrativa e Financeira
	22/12/2006 a 17/12/2008
	24.220,25

	Paulo Celso dos Reis Gomes
	Diretor-Presidente
	A partir de 18/12/2008
	28.608,17

	Ronaldo do Monte Rosa
	Diretor Administrativo e Financeiro
	A partir de 18/12/2008
	28.608,17

Fonte: Instrução Secex-TCE (peça 36, p. 4) 
9.	Cabe ressaltar que o Sr. Clodoaldo Rodrigues da Costa Junior, a quem foi dirigida a Carta protocolo 007.872/16 (peça 3, p. 184) , recebida em 2/8/2016, conforme AR que consta da peça 4, p. 21, não foi responsabilizado pela Comissão Permanente de Tomada de Contas Especial, pois os créditos devolvidos à Finep, os quais foram impugnados no período de sua gestão (de 31/3/2006 a 21/12/2006) como Diretor-Presidente da FGI (peça 6, p. 59) , foram superiores aos débitos por ele devidos.
10. Por seu turno, o Relatório de Auditoria da Controladoria-Geral da União (peça 8, p. 78 81) chegou a conclusões semelhantes às do Relatório de TCE 30/2017 (peça 7, p. 50-62) . Adicionalmente, após serem emitidos o Certificado de Auditoria, o Parecer do Dirigente de Controle Interno e o Pronunciamento Ministerial (peça 8, p. 82-83; e peça 11) , o processo foi remetido a este Tribunal.
11. A unidade técnica do Tribunal analisou a questão com uso da Instrução datada de 19/6/2019 (peça 36) , efetuando leves ajustes nos valores do débito e sugerindo a citação dos responsáveis, contando com detalhamento adicional, promovido por meio de pronunciamento da subunidade (peça 37) , o que contou com anuência do dirigente da unidade (peça 38) .
12. Com base em delegação de competências por parte do Relator do feito, foram expedidos os seguintes documentos para citação dos responsáveis:
Tabela 3 - Citação dos Responsáveis
	Destinatário
	Ofício
	Data
	Referência
	Ciência
	referência

	Aiporê Rodrigues de Moraes
	5781/2019-TCU/Secex-TCE
	16/07/2019
	peça 46
	23/07/2019
	peça 55

	Créa Antonia de Almeida Faria
	5782/2019-TCU/Secex-TCE
	16/07/2019
	peça 47
	24/07/2019
	peça 54

	Edeijavá Rodrigues Lira
	5783/2019-TCU/Secex-TCE
	16/07/2019
	peça 48
	26/07/2019
	peça 58

	Maria Heldaiva Bezerra Pinheiro
	5784/2019-TCU/Secex-TCE
	16/07/2019
	peça 49
	26/07/2019
	peça 59

	Paulo Celso dos Reis Gomes
	5785/2019-TCU/Secex-TCE
	16/07/2019
	peça 50
	25/07/2019
	peça 57

	Ronaldo do Monte Rosa
	5787/2019-TCU/Secex-TCE
	16/07/2019
	peça 51
	23/07/2019
	peça 56

	Fundação Universidade de Brasília
	5802/2019-TCU/Secex-TCE
	16/07/2019
	peça 52
	23/07/2019
	peça 53

Fonte: elaboração própria
13. Para apresentar suas alegações de defesa, os responsáveis produziram e carrearam aos autos os seguintes documentos:
Tabela 4 - Alegações de Defesa
	Responsável
	Documento
	Data
	referência

	Créa Antonia de Almeida Faria
	Petição
	26/7/2019
	peças 60 e 90

	Edeijavá Rodrigues Lira
	Petição
	8/11/2019
	peça 81

	Paulo Celso dos Reis Gomes
	Petição
	9/9/2019
	peça 76

	Ronaldo do Monte Rosa
	Petição
	6/8/2019
	peça 69

	Fundação Universidade de Brasília
	Ofício 0589/2019/UnB
	13/9/2019
	peça 78

Fonte: elaboração própria
14. Destaque-se que, apesar de constar a correta citação da Sra. Maria Heldaiva Bezerra Pinheiro e da existência de quatro pedidos de prorrogação de prazo (peças 67, 70, 82 e 83) , não foi localizado documento trazendo as alegações de defesa da responsável.
15. Também não consta documento com as alegações de defesa apresentadas pelo Sr. Aiporê Rodrigues de Moraes, consoante registro da Tabela 4, retro.
16. Esta instrução terá a finalidade de analisar as alegações de defesa trazidas aos autos, de modo a formar juízo de mérito sobre as condutas e os débitos imputados e a consequente imputação de responsabilidades aos defendentes.
Apreciação do Prejuízo ao Contraditório e Ampla Defesa
17. Verifica-se que não houve o transcurso de mais de dez anos desde o fato gerador sem que tenha havido a notificação dos responsáveis pela autoridade administrativa federal competente (art. 6º, inciso II, c/c art. 19 da IN/TCU 71/2012, modificada pela IN/TCU 76/2016) , uma vez que o fato gerador da irregularidade sancionada ocorreu entre 2005 e 2009, e os responsáveis foram notificados sobre as irregularidades pela autoridade administrativa competente conforme demonstrado na Tabela 1 e Tabela 3, retro.
Valor de Constituição da TCE 	
18. 	Verifica-se, ainda, que o valor atualizado do débito apurado (sem juros) em 24/1/2018 é de R$ 201.835,38, portanto superior ao limite mínimo de R$ 100.000,00, na forma estabelecida conforme os arts. 6º, inciso I, e 19 da IN/TCU 71/2012, modificada pela IN/TCU 76/2016. 
OUTROS PROCESSOS/DÉBITOS NOS SISTEMAS DO TCU COM OS MESMOS RESPONSÁVEIS
19. Informa-se que foi encontrado processo no Tribunal com os mesmos responsáveis:
	Responsável
	Processos

	Ronaldo do Monte Rosa
	Processo 005.426/2021-9 [TCE, aberto, 'TCE instaurada pelo (a) Financiadora de Estudos e Projetos em razão de Não comprovação da regular aplicação dos recursos repassados pela União, Convênio 01.06.0330.00, firmado com o/a FINANCIADORA DE ESTUDOS E PROJETOS, Siafi/Siconv 562510, função CIENCIA E TECNOLOGIA, que teve como objeto REDE MÓVEL PARA RELACIONAMENTOS VIRTUAIS (nº da TCE no sistema: 2808/2020) .']
Processo 033.745/2018-8 [TCE, aberto, 'Tomada de Contas Especial instaurado pela Financiadora de Estudos e Projetos FINEP/Ministério da Ciência, Tecnologia, Inovações e Comunicações, em razão da omissão no dever de prestar contas do Convênio n° 1962/2003 celebrado com a Fundação de Gestão e Inovação FGI, tendo por objeto Núcleo de Tecnologia da informação.']
Processo 033.709/2018-1 [TCE, aberto, 'Tomada de Contas Especial instaurado pela Financiadora de Estudos e Projetos FINEP/Ministério da Ciência, Tecnologia, Inovações e Comunicações, em razão da impugnação parcial de despesas do Convênio n° 2666/2005, celebrado com a Fundação de Gestão e Inovação - FGI, fundação privada com sede em Brasília/DF, tendo por objeto Produção de Fatores Plasmáticos Recombinantes.']

	Fundação de Gestão e Inovação - FGI
	Processo 012.658/2021-9 [TCE, aberto, 'TCE instaurada pelo (a) Instituto Nacional de Colonização e Reforma Agrária em razão de Não comprovação da regular aplicação dos recursos repassados pela União, Convênio CRT/DE/19000/2002, firmado com o/a INSTIT. NAC. DE COLONIZACAO E REFORMA AGRARIA, Siafi/Siconv 473046']
Processo 005.426/2021-9 [TCE, aberto, 'TCE instaurada pelo (a) Financiadora de Estudos e Projetos em razão de Não comprovação da regular aplicação dos recursos repassados pela União, Convênio 01.06.0330.00, firmado com o/a FINANCIADORA DE ESTUDOS E PROJETOS, Siafi/Siconv 562510, função CIENCIA E TECNOLOGIA, que teve como objeto REDE MÓVEL PARA RELACIONAMENTOS VIRTUAIS (nº da TCE no sistema: 2808/2020) .']
Processo 029.190/2019-3 [TCE, arquivado, 'Tomada de Contas Especial instaurada pela Financiadora de Estudos e Projetos-FINEP/MCTIC, referente ao Convênio ng 970/2001 (Processo original 23.01.0381.00) , celebrado entre a FINEP e a Fundação de Gestão e Inovação - FG1 (antiga Fundação Universitária de Brasília - FUBRA) . Processo ng 00190.000330/2018-42']

	Edeijavá Rodrigues Lira
	Processo 012.658/2021-9 [TCE, aberto, 'TCE instaurada pelo (a) Instituto Nacional de Colonização e Reforma Agrária em razão de Não comprovação da regular aplicação dos recursos repassados pela União, Convênio CRT/DE/19000/2002, firmado com o/a INSTIT. NAC. DE COLONIZACAO E REFORMA AGRARIA, Siafi/Siconv 473046']
Processo 029.190/2019-3 [TCE, arquivado, 'Tomada de Contas Especial instaurada pela Financiadora de Estudos e Projetos-FINEP/MCTIC, referente ao Convênio ng 970/2001 (Processo original 23.01.0381.00) , celebrado entre a FINEP e a Fundação de Gestão e Inovação - FG1 (antiga Fundação Universitária de Brasília - FUBRA) . Processo ng 00190.000330/2018-42']
Processo 010.253/2019-0 [TCE, arquivado, 'TCE instaurada pelo (a) Financiadora de Estudos e Projetos em razão de Prática de qualquer ato ilegal, ilegítimo ou antieconômico de que resulte dano ao erário, Convênio 01.02.0014.00, firmado com o/a FUNDO NAC.DE DESENV. CIENTIFICO E TECNOLOGICO, Siafi/Siconv 465916, função CIENCIA E TECNOLOGIA, que teve como objeto PRODUTO: ADCT/FNDCTFONTE: FNDCT/CT-INFRA (nº da TCE no sistema: 166/2018) .']

	Aiporê Rodrigues de Moraes
	Processo 005.426/2021-9 [TCE, aberto, 'TCE instaurada pelo (a) Financiadora de Estudos e Projetos em razão de Não comprovação da regular aplicação dos recursos repassados pela União, Convênio 01.06.0330.00, firmado com o/a FINANCIADORA DE ESTUDOS E PROJETOS, Siafi/Siconv 562510, função CIENCIA E TECNOLOGIA, que teve como objeto REDE MÓVEL PARA RELACIONAMENTOS VIRTUAIS (nº da TCE no sistema: 2808/2020) .']
Processo 033.709/2018-1 [TCE, aberto, 'Tomada de Contas Especial instaurado pela Financiadora de Estudos e Projetos FINEP/Ministério da Ciência, Tecnologia, Inovações e Comunicações, em razão da impugnação parcial de despesas do Convênio n° 2666/2005, celebrado com a Fundação de Gestão e Inovação - FGI, fundação privada com sede em Brasília/DF, tendo por objeto Produção de Fatores Plasmáticos Recombinantes.']
Processo 033.745/2018-8 [TCE, aberto, 'Tomada de Contas Especial instaurado pela Financiadora de Estudos e Projetos FINEP/Ministério da Ciência, Tecnologia, Inovações e Comunicações, em razão da omissão no dever de prestar contas do Convênio n° 1962/2003 celebrado com a Fundação de Gestão e Inovação FGI, tendo por objeto Núcleo de Tecnologia da informação.']

	Créa Antônia de Almeida Faria
	Processo 005.426/2021-9 [TCE, aberto, 'TCE instaurada pelo (a) Financiadora de Estudos e Projetos em razão de Não comprovação da regular aplicação dos recursos repassados pela União, Convênio 01.06.0330.00, firmado com o/a FINANCIADORA DE ESTUDOS E PROJETOS, Siafi/Siconv 562510, função CIENCIA E TECNOLOGIA, que teve como objeto REDE MÓVEL PARA RELACIONAMENTOS VIRTUAIS (nº da TCE no sistema: 2808/2020) .']
Processo 043.423/2018-3 [TCE, aberto, 'Tomada de Contas Especial instaurada pela Financiadora de Estudos e Projetos - FINEP / Ministério da Ciência, Tecnologia, Inovações e Comunicações, em razão da impugnação parcial das despesas realizadas com os recursos do Convênio n° 920/2003 (fis. 81 a 93) , celebrado com a Fundação de Gestão e Inovação - FGI, fundação.privada com sede em Brasilia-DF, tendo por objeto 'Núcleo de Supercomputação para Simulação de Sistemas Complexos', com vigência estipulada para o período de 14/10/2004 a 14/12/2007 (Siafi) .']
Processo 039.470/2018-0 [TCE, aberto, 'Tomada de Contas Especial instaurado pela Financiadora de Estudos e Projetos (FINEP) , empresa pública vinculada ao Ministério da Ciência, Tecnologia, Inovações e Comunicações, em decorrência da impugnação parcial de despesas do Convênio nº 01.02.0245.00 (Referência FINEP nº 0657/02) , celebrado com a então Fundação Universitária de Brasília (FUBRA) , atualmente denominada Fundação de Gestão e Inovação (FGI) ']

	Maria Heldaiva Bezerra Pinheiro
	Processo 005.426/2021-9 [TCE, aberto, 'TCE instaurada pelo (a) Financiadora de Estudos e Projetos em razão de Não comprovação da regular aplicação dos recursos repassados pela União, Convênio 01.06.0330.00, firmado com o/a FINANCIADORA DE ESTUDOS E PROJETOS, Siafi/Siconv 562510, função CIENCIA E TECNOLOGIA, que teve como objeto REDE MÓVEL PARA RELACIONAMENTOS VIRTUAIS (nº da TCE no sistema: 2808/2020) .']
Processo 010.253/2019-0 [TCE, arquivado, 'TCE instaurada pelo (a) Financiadora de Estudos e Projetos em razão de Prática de qualquer ato ilegal, ilegítimo ou antieconômico de que resulte dano ao erário, Convênio 01.02.0014.00, firmado com o/a FUNDO NAC.DE DESENV. CIENTIFICO E TECNOLOGICO, Siafi/Siconv 465916, função CIENCIA E TECNOLOGIA, que teve como objeto PRODUTO: ADCT/FNDCTFONTE: FNDCT/CT-INFRA (nº da TCE no sistema: 166/2018) .']
Processo 043.423/2018-3 [TCE, aberto, 'Tomada de Contas Especial instaurada pela Financiadora de Estudos e Projetos - FINEP / Ministério da Ciência, Tecnologia, Inovações e Comunicações, em razão da impugnação parcial das despesas realizadas com os recursos do Convênio n° 920/2003 (fis. 81 a 93) , celebrado com a Fundação de Gestão e Inovação - FGI, fundação.privada com sede em Brasilia-DF, tendo por objeto 'Núcleo de Supercomputação para Simulação de Sistemas Complexos', com vigência estipulada para o período de 14/10/2004 a 14/12/2007 (Siafi) .']

	Paulo Celso dos Reis Gomes
	Processo 005.426/2021-9 [TCE, aberto, 'TCE instaurada pelo (a) Financiadora de Estudos e Projetos em razão de Não comprovação da regular aplicação dos recursos repassados pela União, Convênio 01.06.0330.00, firmado com o/a FINANCIADORA DE ESTUDOS E PROJETOS, Siafi/Siconv 562510, função CIENCIA E TECNOLOGIA, que teve como objeto REDE MÓVEL PARA RELACIONAMENTOS VIRTUAIS (nº da TCE no sistema: 2808/2020) .']
Processo 033.745/2018-8 [TCE, aberto, 'Tomada de Contas Especial instaurado pela Financiadora de Estudos e Projetos FINEP/Ministério da Ciência, Tecnologia, Inovações e Comunicações, em razão da omissão no dever de prestar contas do Convênio n° 1962/2003 celebrado com a Fundação de Gestão e Inovação FGI, tendo por objeto Núcleo de Tecnologia da informação.']
Processo 033.709/2018-1 [TCE, aberto, 'Tomada de Contas Especial instaurado pela Financiadora de Estudos e Projetos FINEP/Ministério da Ciência, Tecnologia, Inovações e Comunicações, em razão da impugnação parcial de despesas do Convênio n° 2666/2005, celebrado com a Fundação de Gestão e Inovação - FGI, fundação privada com sede em Brasília/DF, tendo por objeto Produção de Fatores Plasmáticos Recombinantes.']

	Fundação Universidade de Brasília
	Processo 043.423/2018-3 [TCE, aberto, 'Tomada de Contas Especial instaurada pela Financiadora de Estudos e Projetos - FINEP / Ministério da Ciência, Tecnologia, Inovações e Comunicações, em razão da impugnação parcial das despesas realizadas com os recursos do Convênio n° 920/2003 (fis. 81 a 93) , celebrado com a Fundação de Gestão e Inovação - FGI, fundação.privada com sede em Brasilia-DF, tendo por objeto 'Núcleo de Supercomputação para Simulação de Sistemas Complexos', com vigência estipulada para o período de 14/10/2004 a 14/12/2007 (Siafi) .']
Processo 033.745/2018-8 [TCE, aberto, 'Tomada de Contas Especial instaurado pela Financiadora de Estudos e Projetos FINEP/Ministério da Ciência, Tecnologia, Inovações e Comunicações, em razão da omissão no dever de prestar contas do Convênio n° 1962/2003 celebrado com a Fundação de Gestão e Inovação FGI, tendo por objeto Núcleo de Tecnologia da informação.']
Processo 039.470/2018-0 [TCE, aberto, 'Tomada de Contas Especial instaurado pela Financiadora de Estudos e Projetos (FINEP) , empresa pública vinculada ao Ministério da Ciência, Tecnologia, Inovações e Comunicações, em decorrência da impugnação parcial de despesas do Convênio nº 01.02.0245.00 (Referência FINEP nº 0657/02) , celebrado com a então Fundação Universitária de Brasília (FUBRA) , atualmente denominada Fundação de Gestão e Inovação (FGI) ']

21. Informa-se, ainda, que foi detectada uma quantidade bastante elevada de processos conexos (mais de 170 processos) , não sendo possível relacionar a totalidade na tabela retro, constando apenas uma amostragem (três por responsável) .
22. A tomada de contas especial está, assim, devidamente constituída e em condição de ser instruída.
EXAME TÉCNICO
23. Este exame tem como fundamento as Normas de Auditoria do TCU, a legislação e a jurisprudência aplicadas ao caso, os documentos constantes dos autos, o histórico já apresentado e as providências a cargo dos jurisdicionados e demais envolvidos com a matéria em apreço.
24. Visando melhor entendimento das questões discutidas no processo, bem como para melhor individualizar as condutas e os argumentos apresentados, será realizada análise apartada para as alegações de defesa de cada responsável, aproveitando-se aquilo que for comum entre os documentos por eles apresentados.
Alegações de defesa de Aiporê Rodrigues de Moraes e Maria Heldaiva Bezerra Pinheiro
25. Como se vê da Tabela 3, retro, o Sr. Aiporê Rodrigues de Moraes foi citado com utilização do Ofício 5781/2019-TCU/Secex-TCE (peça 46) , tendo tomado ciência da irregularidade em 23/7/2019 (peça 55) e, vencido o prazo concedido, restou silente, deixando de apresentar suas alegações de defesa neste momento processual.
26. Da mesma forma, a Sra. Maria Heldaiva Bezerra Pinheiro foi citada por força do Ofício 5784/2019-TCU/Secex-TCE (peça 49) tendo tomado ciência em 26/7/2019 (peça 59) e apresentado quatro pedidos de prorrogação de prazo (peças 67, 70, 82 e 83) sem, no entanto, ter apresentado suas alegações de defesa até a elaboração desta instrução.
Análise
27. Regularmente citados, os responsáveis não compareceram aos autos. Operam-se, portanto, os efeitos da revelia, dando-se prosseguimento ao processo, nos termos do art. 12, § 3º, da Lei 8.443/1992.
28. Nos processos do TCU, a revelia não leva à presunção de que seriam verdadeiras todas as imputações levantadas contra os responsáveis, diferentemente do que ocorre no processo civil, em que a revelia do réu opera a presunção da verdade dos fatos narrados pelo autor. Dessa forma, a avaliação da responsabilidade do agente não pode prescindir da prova existente   no processo ou para ele carreada.
29. Ao não apresentar sua defesa, o responsável deixou de produzir prova da regular aplicação dos recursos sob sua responsabilidade,  em afronta  às normas  que  impõem  aos gestores  públicos  a obrigação legal de apresentar os documentos que demonstrem  a correta utilização  das verbas públicas,  em observância ao contido no art. 93 do Decreto-Lei 200/67: 'Quem quer que utilize dinheiros públicos terá de justificar seu bom e regular emprego na conformidade das leis, regulamentos e normas emanadas das autoridades administrativas  competentes.'.
30. Configurada sua revelia frente à citação deste Tribunal e inexistindo comprovação da boa e regular aplicação dos recursos transferidos, considerados os elementos existentes nos autos, não resta alternativa senão dar seguimento ao processo proferindo julgamento sobre os elementos até aqui presentes, que conduzem à irregularidade de suas contas.
31. Em se tratando de processo em que a parte interessada não se manifestou acerca das irregularidades imputadas, não há elementos para que se possa efetivamente aferir e reconhecer a ocorrência de boa-fé na conduta do responsável, podendo este Tribunal, desde logo, proferir o julgamento de mérito pela irregularidade das contas, conforme combinação dos §§ 2º e 6º do art.  202 do Regimento Interno do TCU.
32. Esse entendimento está amparado nos Acórdão 133/2015-TCU-Primeira Câmara, rel. BRUNO DANTAS; 2.455/2015-1ª Câmara, rel. BRUNO DANTAS; 3.604/2015-TCU-1ª Câmara, rel. BRUNO DANTAS; 5.070/2015-2ª Câmara, rel. ANDRÉ DE CARVALHO; 2.424/2015-TCU-Plenário, rel.  BENJAMIN ZYMLER; 3.542/2019-TCU-1ª Câmara, rel. VILTAL DO RÊGO; 2.848/2019-TCU-1ª Câmara, rel. MARCOS BEMQUERER; 697/2019-TCU-Plenário, rel. WALTON ALENCAR RODRIGUES e 294/2019-TCU-2ª Câmara, rel. AUGUSTO NARDES.
33. Assim, as contas do Sr. Aiporê Rodrigues de Moraes e da Sra. Maria Heldaiva Bezerra Pinheiro devem ser julgadas irregulares, com a condenação em débito, com fundamento nos arts. 16, inciso II, alínea 'c', 19, caput, da Lei 8443/1992 c/c arts. 202, inciso II do Regimento Interno do TCU.
Alegações de defesa de Créa Antônia de Almeida Faria
34. Nos termos da Tabela 3, retro, a responsável foi citada com utilização do Ofício 5782/2019-TCU/Secex-TCE (peça 47, com ciência em 24/7/2019	 (peça 54) , na qualidade de Diretora Administrativa e Financeira da Extinta Fundação de Gestão e Inovação (FGI) , atual Fundação Universidade de Brasília (FUB) , por débitos identificados no período de 22/12/2006 a 17/12/2008, na soma original de R$ 24.220,25, no âmbito do Convênio 3108/2004.
35. Consta dos autos dois documentos com as alegações de defesa da defendente (peças 60 e 90) . Na primeira estão concentrados os principais argumentos defendidos pela responsável e na segunda há menção à decisão ocorrida no TC Processo 039.709/2018-1, onde foi prolatado o Acórdão 8496/2020-TCU-Segunda Câmara, relatado pela Ministra Ana Arraes e acatando as alegações de defesa em caso análogo ao discutido neste processo.
36. Na primeira peça de defesa (peça 60, p. 1-5) , a responsável inicia revisitando os fundamentos que justificaram sua citação no caso concreto e suscitando a ocorrência da prescrição, uma vez que as irregularidades são de 2005 e, no entender da defesa, teriam se passado mais de quatorze anos desde o fato gerador.
37. Adicionalmente, a defesa informa que a Sra. Créa Antônia de Almeida jamais exerceu o cargo de Diretora Administrativa da FURB, que teria apenas sido incluída em uma chapa criada pela Sra. Maria Heldaiva Bezerra Pinheiro, para concorrer às eleições de 2006 da FUBRA, no entanto, afirma-se que a referida chapa não se sagrou vencedora, mesmo assim, seu nome foi confirmado pela chapa rival, que teria aprovado seu nome indevidamente para o cargo de Diretora Administrativa e Financeira (peça 60, p. 5) .
38. Defende a responsável que jamais tomou posse no referido cargo, tendo apresentado carta de demissão e jamais tendo assinado qualquer documento pertinente à execução financeira e orçamentária dos recursos em tela, o que, segundo a defesa, é suficiente para afastar qualquer responsabilidade sobre a defendente, pela ausência da qualificação da conduta e do nexo causal com o alegado dano ao erário (peça 60, p. 6-7) .
39. Ao final, requer o reconhecimento da prescrição e, na possibilidade de não acatamento, que seja reconhecida a ausência de responsabilização, por inexistência de atuação da responsável em qualquer cargo da diretoria no período dos débitos ora imputados (peça 60, p. 8) .
40. Como já revelado, a responsável acostou um segundo documento complementar de suas alegações de defesa, onde apresenta decisão exarada nos autos do TC Processo 033.709/2018-1, resultando no Acórdão 8496/2020-TCU-Plenário, onde teria sido reconhecida a inexistência de ato praticado pela gestora e, por consequência, falta de nexo causal entre ato seu e eventual dano causado ao erário (peça 90) .
41. Segundo alega o documento complementar, tanto os atos impugnados, cargo ocupado e o período de gestão são análogos aos apresentados nesta TCE, o que, segundo a defesa, deve levar à mesma decisão neste processo, pelo acatamento das alegações de defesa e exclusão da Sra. Crêa Antônio do rol de responsáveis (peça 90, p. 4-5) .
Análise
42. Cabe relembrar que se trata de análise das alegações de defesa da Sra. Créa Antônia de Almeida Faria, citada na qualidade de Diretora Administrativa e Financeira da extinta FGI/FUBRA, por débitos apurados no período de 22/12/2006 a 17/12/2008, na soma original de R$ 24.220,25, no âmbito do Convênio 3108/2004.
43. Preliminarmente, cabe análise quanto à questão da prescrição, levantada na peça de defesa apresentada (peça 60, p. 1-5) .
44. Vale ressaltar que a pretensão punitiva do TCU, conforme Acórdão 1441/2016-TCU-Plenário, Relator Min. Benjamin Zymler, que uniformizou a jurisprudência acerca dessa questão, subordina-se ao prazo geral de prescrição indicado no art. 205 do Código Civil, que é de dez anos, contados da data de ocorrência da irregularidade sancionada, nos termos do art. 189 do Código Civil, sendo este prazo interrompido pelo ato que ordenar a citação, a audiência ou a oitiva dos responsáveis.
45. Situação diferente se aplica no caso de imputação de débitos e da necessidade de ressarcir o erário por eventuais prejuízos causados, tendo o Tribunal entendimento firmado no sentido que o débito é imprescritível, consoante enunciado do Acórdão 76/2017-TCU-Plenário, Relatora: Ana Arraes, assim dispondo: 'O reconhecimento da prescrição da pretensão punitiva não implica o afastamento do débito, porquanto as ações de ressarcimento movidas pelo Estado contra os agentes causadores de danos ao erário são imprescritíveis, nos termos do art. 37, § 5º, da Constituição Federal e da Súmula TCU 282.'.
46. Em manifestação mais recente, o Supremo Tribunal Federal - STF, no Recurso Extraordinário - RE 636.886, fixou a tese, com repercussão geral reconhecida, de que 'é prescritível a pretensão de ressarcimento ao erário fundada em decisão de Tribunal de Contas' (Tema 899) . Não obstante as indagações acerca da abrangência da tese firmada, no sentido de que se circunscreveria apenas ao processo de execução (em outras palavras, inaplicável à pretensão de ressarcimento exercida nos autos do processo de TCE) , verifica-se que o STF, mediante decisões prolatadas pelas duas turmas, tem decidido de forma reiterada que se aplica à pretensão sancionatória e ressarcitória a cargo do Tribunal de Contas da União o prazo prescricional de 5 (cinco) anos previsto na Lei 9.873/1999.
47. Seja por aplicação direta ou por analogia, a orientação sufragada é no sentido de que o prazo de cinco anos é compatível com a tese de que a ação e a execução prescrevem no mesmo prazo (Súmula 150 do STF) , bem como com o fato de que a Lei 9.873/1999 - que regulamenta o exercício de ação punitiva pela Administração Pública Federal, direta e indireta - regeria integralmente a prescrição no âmbito do TCU. Quanto a este último aspecto, o Ministro Roberto Barroso, no voto exarado no julgamento do MS 32.201, embora tenha advertido que a atuação do TCU, em sua acepção clássica, não se qualifica como exercício do poder de polícia, ressaltou que a Lei 9.873/1999 assumiria vocação regulatória geral da prescrição do exercício da competência sancionadora da Administração Pública, sendo sua disciplina aplicável a qualquer ação punitiva da Administração Pública Federal, exceto àquelas esferas em que exista regulamentação específica. Ademais, completa, dada a autonomia científica do Direito Administrativo, não haveria razão plausível para suprimir a omissão da Lei Orgânica do Tribunal de Contas da União, quanto ao prazo prescricional, valendo-se das normas de direito civil, e não das de direito administrativo. 	Eis algumas ementas de decisões que evidenciam o entendimento predominante do STF:
'Ementa: AGRAVO REGIMENTAL EM MANDADO DE SEGURANÇA. TOMADA DE CONTAS ESPECIAL. TRIBUNAL DE CONTAS DA UNIÃO. CONDENAÇÃO A RESSARCIMENTO AO ERÁRIO. PRESCRIÇÃO. MARCO INTERRUPTIVO. ART. 2°, II, DA LEI 9.873/1999. ATO INEQUÍVOCO DE APURAÇÃO DO FATO. DISCUSSÃO. DIREITO LÍQUIDO E CERTO. DEMONSTRAÇÃO. INOCORRÊNCIA. SUBSISTÊNCIA DA DECISÃO AGRAVADA. AGRAVO A QUE SE NEGA PROVIMENTO. I - As razões do agravo regimental são inaptas para desconstituir os fundamentos da decisão agravada, que, por isso, se mantêm hígidos. II - Aplicando-se a regulamentação da Lei 9.873/1999 ao caso concreto, observa-se que a pretensão sancionatória do TCU, em relação aos atos praticados pelo impetrante, levando-se em consideração a ocorrência de 5 causas interruptivas da prescrição, não teria sido fulminada pelo decurso do tempo. III - A pretensão do recorrente, fundada na discussão sobre os fatos apontados como marcos interruptivos da prescrição da pretensão punitiva da Administração Pública, refoge aos estreitos limites do mandamus, ante a ausência de liquidez e certeza do direito pleiteado. IV - Agravo regimental a que se nega provimento. MS 36067 ED-AgR. Órgão julgador: Segunda Turma. Relator (a) : Min. RICARDO LEWANDOWSKI. Julgamento: 18/10/2019.
Ementa: AGRAVO REGIMENTAL EM RECLAMAÇÃO. TRIBUNAL DE CONTAS DA UNIÃO. TOMADA DE CONTA ESPECIAL. PRESCRIÇÃO DA PRETENSÃO PUNITIVA. RECONHECIDA EM DECISÃO DO SUPREMO TRIBUNAL FEDERAL. PRESCRITIBILIDADE DO RESSARCIMENTO AO ERÁRIO FUNDADA EM DECISÃO DE TRIBUNAL DE CONTAS. AÇÃO DE IMPROBIDADE ADMINISTRATIVA COM PEDIDO DE RESSARCIMENTO JÁ EM CURSO. AGRAVO REGIMENTAL A QUE SE NEGA PROVIMENTO. I - O acórdão do TCU determinou a formação de processo administrativo para avaliarem, efetivamente, a eventual responsabilização do agravado para o ressarcimento do dano ao erário, contrariando, assim, autoridade desta Corte no MS 35.512/DF, uma vez que houve a concessão da segurança para declarar a ocorrência da prescrição da pretensão punitiva do TCU em relação às infrações imputadas a ele, destacando-se que a União poderia perseguir os valores referentes ao ressarcimento dos danos na esfera judicial. II - Agravo regimental a que se nega provimento. (Rcl 39497 AgR. Órgão julgador: Segunda Turma. Relator (a) : Min. RICARDO LEWANDOWSKI. Julgamento: 10/10/2020) .
Ementa: MANDADO DE SEGURANÇA. DIREITO ADMINISTRATIVO. TRIBUNAL DE CONTAS DA UNIÃO. SERVIDOR DA SECRETARIA DE SAÚDE DO ESTADO DO ACRE. FISCALIZAÇÃO OMISSA E DEFICIENTE NA EXECUÇÃO DE DOIS CONVÊNIOS FIRMADOS ENTRE A SECRETARIA ESTADUAL E O MINISTÉRIO DA SAÚDE. APLICAÇÃO DE MULTA. ARTS. 28, II, E 58, II, DA LEI 8.443/1992. ART. 268, II, DO REGIMENTO INTERNO DO TCU. PRESCRIÇÃO DA PRETENSÃO SANCIONATÓRIA. OCORRÊNCIA. APLICAÇÃO DA LEI 9.873/1999. PRECEDENTES DESTE STF. MEDIDA LIMINAR DEFERIDA E RATIFICADA NO EXAME DE MÉRITO. SEGURANÇA CONCEDIDA PARA AFASTAR A MULTA APLICADA. 1. A prescrição da pretensão punitiva do TCU é regulada pela Lei 9.873/1999, descabendo a aplicação do prazo decenal previsto na legislação civil (art. 205 do Código Civil) . Ao revés, incide o prazo quinquenal previsto na Lei 9.873/1999 (MS 32201, Rel. Min. Roberto Barroso, PRIMEIRA TURMA, DJe 7/8/2017; MS 35.512-AgR, Rel. Min. Ricardo Lewandowski, SEGUNDA TURMA, DJe 21/6/2019) . 2. In casu, na linha do parecer apresentado pelo Ministério Público Federal e da decisão liminar de minha lavra, é inequívoca a superação do prazo prescricional quinquenal. Os ilícitos apontados pela Corte de Contas ocorreram em julho de 2006, tendo o processo de auditoria sido instaurado em 9/10/2006. A ordem de citação do responsável para a audiência, por sua vez, ocorreu em 25/6/2007. Entretanto, a decisão condenatória recorrível foi exarada somente em 31/5/2016, data da prolação do Acórdão 3513/2016-TCU-Primeira Câmara. 3. Ex positis, CONCEDO A SEGURANÇA unicamente para afastar a sanção de multa aplicada ao impetrante, nos autos da Tomada de Contas Processo 023.288/2006-0, máxime da ocorrência de prescrição da pretensão punitiva do Tribunal de Contas da União. MS 35940. (Órgão julgador: Primeira Turma. Relator (a) : Min. LUIZ FUX. Julgamento: 16/06/2020) .'
48. Essa orientação também foi seguida nas seguintes decisões monocráticas: MS 36.127-MC/DF e MS 35.940-MC/DF, Rel. Min. Luiz Fux; MS 35.294, MS 35.539/DF e MS 35.971-TP/DF, Rel. Min. Marco Aurélio; MS 34.256 MC/DF, MS 36.054-MC e MS 36.067-MC/DF, Rel. Min. Ricardo Lewandowski.
49. Portanto, observa-se que o Supremo Tribunal Federal tem se pronunciado no sentido de reconhecer não só a aplicação da prescrição quinquenal com fulcro na interpretação da Lei 9.873/1999, mas também a incidência dos marcos interruptivos do prazo prescricional consignados na referida lei, tantas vezes quanto presentes os suportes fáticos (MS 32201, Relator: Min. Roberto Barroso) .
50. Essa orientação também foi seguida nas seguintes decisões monocráticas: MS 36.054, MS 34.256-MC, MS 35.512 e MS 36.067-MC, todos de relatoria do Min. Ricardo Lewandowski; MS 35.294, MS 35.539 e MS 35.971-TP, todos de relatoria do Min. Marco Aurélio; MS 32.201, Rel. Min. Roberto Barroso, e MS 36.127-MC e MS 35.940-MC, Min. Luiz Fux.
51. Em relação ao termo inicial da contagem do prazo prescricional, o 'caput' do art. 1º da Lei 9.873/1999 oferece solução que não destoa do modelo adotado pelo TCU no incidente de uniformização de jurisprudência, em que se examinou a prescrição da pretensão punitiva, nos termos do Acórdão 1441/2016-TCU-Plenário (Rel. Min. Benjamin Zymler) , com a adição da particularidade de explicitar o caso de infrações permanentes ou continuadas:
a) Regra geral: 'data da prática do ato' (o que equivale a 'ocorrência da irregularidade sancionada') ;
b) Regra especial: 'no caso de infração permanente ou continuada, do dia em que tiver cessado'.
52. Por seu turno, a Lei 9.873/1999, em seu art. 2º, estabelece as causas interruptivas da prescrição punitiva, consoante abaixo transcrito, já na redação conferida pela Lei 11.941/2009:
'Art. 2º Interrompe-se a prescrição da ação punitiva:
I - pela notificação ou citação do indiciado ou acusado, inclusive por meio de edital;
II - por qualquer ato inequívoco, que importe apuração do fato;
III - pela decisão condenatória recorrível;
IV - por qualquer ato inequívoco que importe em manifestação expressa de tentativa de solução conciliatória no âmbito interno da administração pública federal.'
53. Por sua vez, o quadro a seguir indica alguns eventos processuais, ocorridos no curso de uma TCE (fase interna e externa) - instaurada em razão de irregularidades na aplicação de recursos da União transferidos a entes subnacionais - que poderiam ser enquadrados nas causas de interrupção da prescrição acima apontadas, sem prejuízo, é claro, de outras ocorrências fáticas elegíveis como marco interruptivo, a depender da forma de proceder de cada entidade ou órgão tomador de contas.
	I - pela notificação ou citação do indiciado ou acusado, inclusive por meio de edital;
	 (i) notificação no âmbito do procedimento administrativo de ressarcimento previamente à instauração da TCE;
 (ii) notificação efetuada pelo órgão tomador de contas acerca da instauração da TCE;
 (iii) citação efetuada pelo TCU.
*Data da ciência da notificação ou citação pelos responsáveis ou de publicação do edital no DOU.

	II - por qualquer ato inequívoco, que importe apuração do fato;
* procedimento que evidencie a apuração dos fatos irregulares, com o objetivo quantificar o dano e identificar possíveis responsáveis.
	 (i) relatório de sindicância ou PAD;
 (ii) relatório de apuração de irregularidades referente ao processo administrativo prévio à instauração da TCE;
 (iii) relatórios de fiscalização, pareceres, despachos, informações e memorandos relacionados à apuração dos fatos irregulares;
 (iv) relatório do tomador de contas;
 (v) relatório do controle interno; 
 (vi) termo de instauração ou designação de instauração da TCE;
 (vii) autuação da TCE no TCU; entre outras causas.
*Há quem inclua nesse grupo diligências que comprovam providências do responsável sobre as irregularidades investigadas.

	III - pela decisão condenatória recorrível.
	 (i) Verifica-se apenas no âmbito do TCU com a data da prolação do acórdão condenatório recorrível.

	IV - por qualquer ato inequívoco que importe em manifestação expressa de tentativa de solução conciliatória no âmbito interno da administração pública federal.
	 (i) pedido de parcelamento;
 (ii) pagamento parcial do débito;
 (iii) qualquer manifestação do responsável que demonstre claramente a sua intenção de recolher o débito.

54. Bem se vê, portanto, que haveria uma multiplicidade de causas de interrupção da prescrição, conforme se depreende do art. 2º da Lei 9.873/1999. Tal exegese encontra respaldo em precedentes do STF, a exemplo do que se decidiu no julgamento do MS 36067 (Rel. Min. Ricardo Lewandowski) , com destaque para trecho do voto em que o Relator reconhece cinco causas de interrupção da prescrição, in verbis:
' (...) Assim, faz-se necessário levar em consideração que, apesar de os fatos objeto da apuração conduzida pela Corte de Contas remontarem aos anos de 1999 e 2000, período no qual o impetrante era Secretário de Saúde municipal, o Tribunal de Contas da União deu prosseguimento à tomada de contas especial por ter constatado a ocorrência de 5 causas interruptivas da prescrição, a saber: a) relatório de auditoria em conjunto realizada pelo Denasus e pela Secretaria Federal de Controle, lavrado em 06/07/2001, sendo este, certamente, um ato inequívoco que importou a apuração do fato (art. 2º, II, da Lei n. 9.873/1999) ; b) instauração de Tomada de Contas Especial pelo FNS, ocorrida em 05/10/2005, sendo este também, certamente, um ato inequívoco que importou a apuração do fato (art. 2º, II, da Lei n. 9.873/1999) ; c) a autuação da presente Tomada de Contas Especial no âmbito do Tribunal de Contas da União, ocorrida em 12/08/2008, sendo este também, certamente, um ato inequívoco que importou a apuração do fato (art. 2º, II, da Lei n. 9.873/1999) ; d) o ato que ordenou a citação do responsável, ora impetrante, ocorrida em 12/07/2010 (art. 2º, I, da Lei n. 9.873/1999) ; e e) o exercício do poder punitivo ocorrido em 20/06/2012, data da prolação do Acórdão 1563/2012-TCU-Plenário (art. 2º, III, da Lei n. 9.873/1999) .'
55. No caso concreto, constam seis documentos que se encaixam nas previsões da Lei 9.873/1999, art. 2º, conforme tabela abaixo:
Tabela 5 - Causas de interrupção da prescrição
	Documento
	Enquadramento Lei 9.873/1999, art. 2º
	Data
	Referência

	Relatório de Demandas Especiais (CGU) 
	Inciso II - apuração dos fatos
	1/5/2010
	peça 76, p. 13-175

	Folha de encaminhamento
	Inciso I - notificação
	8/5/2012
	peça 3, p. 134-136

	Designação da Comissão da TCE
	Inciso II - apuração dos fatos
	16/1/2015
	peça 2, p. 2

	Formulário de proposta da TCE
	Inciso II - apuração dos fatos
	21/6/2016
	peça 5, p. 121-137

	Instauração da TCE
	Inciso II - apuração dos fatos
	9/11/2017
	peça 6, p. 58-62

	Instrução da TCE (citações) 
	Inciso II - apuração dos fatos
	19/6/2019
	peça 36, p. 1-16

Fonte: elaboração própria
56. Por todo o exposto, resta evidenciado que não está demonstrada a prescrição da pretensão punitiva da Administração no caso concreto, prevalecendo o cabimento de eventual responsabilização, a constituição do dano e a obrigação de ressarcir.
57. Quanto ao segundo ponto levantado pela responsável, no sentido de jamais ter exercido qualquer atividade na gestão dos recursos inquinados, nem mesmo tendo assinado termo de posse no cargo a ela atribuído, cabe aproveitar a análise realizada no âmbito do TC Processo 033.709/2018-1, materializada no Acórdão 8496/2020-TCU-Segunda Câmara, para acolher as alegações de defesa a afastar a responsabilidade da Sra. Créa Antônia de Almeida Faria. Estes foram os motivos que levaram ao acolhimento, naquela decisão, das alegações de defesa da Sra. Créa:
'20.1.2. Para comprovar que não tinha mais ligação com a entidade, à época dos fatos, a defendente apresenta cópia de carta de renúncia, que, por si só, não poderia ser acolhida, visto que não há nenhum elemento na mesma, como um recibo ou carimbo de protocolo, por exemplo, que comprove que seja original ou que tenha sido de fato entregue à entidade e em que data.
20.1.3. Não obstante, há que se concordar com a defendente quanto à ausência de assinatura sua sendo empossada no cargo de Diretora Administrativa e Financeira. Também não há sua firma em nenhum dos documentos apresentados a título de prestação de contas. Tais fatos, no entanto, poderiam configurar-se como omissão da responsável, no exercício das competências, estipuladas no Estatuto da Fubra, assim como analisamos anteriormente, no caso de Ronaldo do Monte Rosa.
20.1.5. Ocorre que no caso desta defendente, ao compulsar o inteiro teor do Relatório de Demandas Especiais 00190.Processo 014992/2008-28-F, da CGU, apresentado na defesa do Diretor Presidente, foi possível identificar relação dos dirigentes da Fubra, desde 30/6/1999. Na referida relação, não consta o nome da defendente, mas sim de Clodoaldo Rodrigues da Costa Júnior como sendo o Diretor Administrativo e Financeiro a partir da data de 11/12/2006. Tal evidência, aliada à carta apresentada e ao fato de inexistir qualquer assinatura da responsável nos documentos apresentados a título de prestação de contas, podem ser considerados suficientes para demonstrar a ilegitimidade passiva da responsável.'
58. Tal entendimento está fundamentado nas exigências que o Tribunal elenca na responsabilização de gestores, determinando que estejam presentes três pressupostos específicos e interdependentes, a saber: ato ilícito, conduta dolosa ou culposa, e nexo causal entre a conduta e o dano causado. Assim é o entendimento constante do enunciado do Acórdão 2781/2016-TCU-Plenário, Relator: BENJAMIN ZYMLER, com o seguinte teor:
'No âmbito dos processos do TCU, a responsabilidade dos administradores de recursos públicos, com base no art. 70, parágrafo único, da Constituição Federal, é de natureza subjetiva, seguindo a regra geral da responsabilidade civil. Portanto, são exigidos, simultaneamente, três pressupostos para a responsabilização do gestor: i) ato ilícito na gestão dos recursos públicos; ii) conduta dolosa ou culposa; iii) nexo de causalidade entre o dano e o comportamento do agente. Deve ser verificada, ainda, a ocorrência de eventual excludente de culpabilidade, tal como inexigibilidade de conduta diversa ou ausência de potencial conhecimento da ilicitude.'
59. Militam na mesma seara os Acórdão 2420/2015-TCU-Plenário, Relator: BENJAMIN ZYMLER; 1501/2018-TCU-Primeira Câmara, Relator: BENJAMIN ZYMLER; 1205/2009-TCU-Plenário, Relator: BENJAMIN ZYMLER; 6188/2015-Primeira Câmara, Relator: AUGUSTO SHERMAN, dentre outros.
60. Como no caso concreto não foi possível atribuir conduta culposa ou dolosa à responsável e, por consequência, não se estabelece o nexo causal entre a conduta e o eventual dano ao erário, resta prejudicada a responsabilização e cabe acolher as alegações de defesa e excluir o nome da Sra. Créa Antônia de Almeida Faria do rol de responsáveis desta TCE.
Alegações de defesa de Edeijavá Rodrigues Lira
61. Nos termos da Tabela 3, retro, o responsável foi citado com utilização do Ofício 5783/2019-TCU/Secex-TCE (	peça 48) , com ciência em 26/7/2019 (peça 58) na qualidade de Diretor-Presidente da Extinta Fundação de Gestão e Inovação (FGI) , atual Fundação Universidade de Brasília (FUB) , por débitos identificados no período de 12/1/2005 a 30/3/2006, na soma original de R$ 17.824,01, no âmbito do Convênio 3108/2004.
62. O gestor constituiu representante legal nos autos (peça 63) , elaborou e fez chegar ao Tribunal documento contendo suas alegações de defesa (peça 81) , que passam a ser analisadas adiante.
63. Após identificação do responsável, o documento carreado pela defesa apresenta breve contextualização do caso e suscita a extinção do feito e arquivamento do processo, alegando que todos os atos praticados foram sempre com base na boa-fé, lisura e seriedade (peça 81, p. 1) .
64. De maneira preliminar, apresenta argumentos para demonstrar a tempestividade do documento e busca evidenciar que o Sr. Edeijavá Rodrigues não teria responsabilidade pelas ocorrências de débito, uma vez que, segundo argumenta, não geriu os recursos e nem autorizou ou analisou os pagamentos, mas apenas assinou o contrato por dever de ofício, razão pela qual entende que deveria ser excluído do polo passivo da presente contenda (peça 81, p. 2-3) .
65. A exemplo da gestora analisada no tópico pretérito, o responsável suscita a prescrição das irregularidades, calcado no longo decurso de tempo entre o fato gerador e a citação válida no processo desta TCE (peça 81, p. 3-4) .
66. Ato contínuo, destaca os objetivos originários da contratação em tela, o valor pactuado e as metas previstas originalmente, afirmando que todo o processo teria sido amplamente discutido com a FINEP e, no seu entender, restaria evidenciado que não houve má gestão ou irregularidades na aplicação dos recursos (peça 81, p. 4-5) .
67. Busca o responsável demonstrar que não existe o nexo causal entre conduta sua e a ocorrência das irregularidades apontadas, apresentando trecho do Estatuto da FUBRA que isentaria os membros da Diretoria Executiva de qualquer responsabilização, desde que lícitos os atos por eles praticados (peça 81, p. 7-8) .
68. Ao final, requer a exclusão do nome do responsável do polo passivo; a declaração da prescrição punitiva; o acolhimento das alegações de defesa e a extinção do processo e seu consequente arquivamento (peça 81, p. 8-9) .
Análise
69. Recordando, trata-se de análise das alegações de defesa do Sr. Edeijavá Rodrigues Lira, citado na qualidade de Diretor-Presidente da Extinta Fundação de Gestão e Inovação (FGI/FUBRA) , atual Fundação Universidade de Brasília (FUB) , por débitos identificados no período de 12/1/2005 a 30/3/2006, na soma original de R$ 17.824,01, no âmbito do Convênio 3108/2004.
70. Preliminarmente, cabe considerar a análise efetuada nos parágrafos 43 a 56, desta, para afastar a prescrição da pretensão punitiva da Administração, mantendo a existência do débito e da possibilidade de aplicação de penalidades, pelos fundamentos lá debatidos.
71. O cerne da defesa apresentada está no sentido de demonstrar que não há o nexo causal entre eventual conduta do agente e o dano apurado no caso concreto.
72. De forma inicial, cabe esclarecer que a responsabilização perante o TCU resulta de ato comissivo (ação efetiva do agente) ou de ato omissivo (quando o agente tinha o dever de agir e não o fez) como determina o enunciado do Acórdão 1205/2009-TCU-Plenário, Relator: BENJAMIN ZYMLER, assim prevendo: 'A responsabilização de agentes sujeitos à atuação controladora do Tribunal de Contas da União depende da efetiva participação (comissiva ou omissiva) desse agente na consumação de dada irregularidade e, também, da comprovação de que teria agido com culpa (dolo ou culpa em sentido estrito) '.
73. O trecho abaixo, retirado do Relatório do Tomador (peça 7, p. 55) , apresenta resumo que tem o condão de atrair a responsabilidade do Sr. Edeijavá Rodrigues, durante o período em que atuou como Diretor Presidente da instituição, vale leitura:
'O art. 25 do Estatuto da Fundação Universitária de Brasília atribui ao Diretor Presidente e ao Diretor Administrativo e Financeiro competência de 'assinar sempre em conjunto, documentos referentes à movimentação de recursos financeiros junto a instituições bancárias e financeiras, tais como: cheques, endossos, ordens de pagamento, títulos de crédito e outros atos onerosos'
74. Subentende-se do texto acima que todos os recursos movimentados dependeriam de assinatura/concordância do responsável durante sua gestão e, se ocorreu movimentação sem sua autorização, ocorreu a culpa por omissão ou por falha de supervisão.
75. Mesmo que se considere que os atos possam ser executados por terceiros subordinados, a jurisprudência desta Corte tem atribuído responsabilidade ao gestor pela culpa em mal escolher ou preparar insuficientemente sua equipe (culpa in eligendo) ou pela falha em supervisionar e conferir os trabalhos executados sob sua gestão (culpa in vigilando) . Esse entendimento consta do enunciado do Acórdão 2360/2015-TCU-Plenário, Relator: BENJAMIN ZYMLER, nos seguintes termos: 
'O signatário do convênio assume a responsabilidade pela correta aplicação dos recursos transferidos e, mesmo delegando atribuições para realização de pagamentos, acompanhamento físico do ajuste ou prestação de contas, responde solidariamente pelos atos praticados pelos delegados escolhidos (culpa in eligendo e in vigilando) .'
76. Defendem o mesmo entendimento os enunciados dos Acórdão 8799/2019-TCU-Primeira Câmara, Relator: BENJAMIN ZYMLER; 1134/2009-TCU-Plenário, Relator: RAIMUNDO CARREIRO; 7694/2010-TCU-Primeira Câmara, Relator: MARCOS BEMQUERER; 1001/2018-TCU-Primeira Câmara, Relator: BRUNO DANTAS e outros.
77. É fato que a Lei 13.655, de 25/4/2018, trouxe profunda alteração na Lei de Introdução às Normas do Direito Brasileiro, Decreto-Lei 4.657, de 4/9/1942, acrescentando-lhe os artigos 20 a 30. A norma foi editada com a finalidade de conferir maior segurança jurídica na interpretação e na aplicação do Direito Público.
78. O impacto mais direto sobre a análise aqui perpetrada advém do art. 28, caput, da referida Lei, que assim dispõe: 'Art. 28. O agente público responderá pessoalmente por suas decisões ou opiniões técnicas em caso de dolo ou erro grosseiro'.
79. A jurisprudência do Tribunal já tem apresentado entendimentos sobre a interpretação aceita pela Corte acerca do assunto, a exemplo do Acórdão 3327/2019-TCU-Primeira Câmara, de relatoria do Ministro Vital Do Rêgo, que definiu o termo 'erro grosseiro' no seguintes significado: 'Para fins de responsabilização perante o TCU, considera-se erro grosseiro aquele que pode ser percebido por pessoa com diligência abaixo do normal ou que pode ser evitado por pessoa com nível de atenção aquém do ordinário, decorrente de grave inobservância de dever de cuidado'.
80. Em aperfeiçoamento e adaptação à realidade do Tribunal, o entendimento foi associado ao conceito de 'administrador médio', já amplamente difundido no TCU, consoante enunciado do Acórdão 1628/2018-TCU-Plenário, relatado pelo Ministro Benjamin Zymler, que realizou a associação nos seguintes termos:
'A conduta culposa do responsável que foge ao referencial do 'administrador médio' utilizado pelo TCU para avaliar a razoabilidade dos atos submetidos a sua apreciação caracteriza o 'erro grosseiro' a que alude o art. 28 do Decreto-lei 4.657/1942 (Lei de Introdução às Normas do Direito Brasileiro) , incluído pela Lei 13.655/2018.'
81. Para o caso concreto, o entendimento é que um gestor com acuidade abaixo da média seria capaz de identificar as irregularidades verificadas, visto que as regras do convênio eram bastante claras e os lançamentos irregulares eram de fácil percepção, sem necessidade de maiores conhecimento e/ou habilidades para sua identificação e tratamento.
82. Além disso, o gestor ocupa posição em que lida com a assinatura e acompanhamento de convênios diuturnamente, sendo crível concluir que conhece (ou deveria conhecer) as regras básicas de aplicação de recursos mediante este instrumento, bem como as normas atinentes à comprovação da correta aplicação dos recursos descentralizados.
83. Por todo o exposto, o entendimento é pelo acolhimento parcial das alegações de defesa do Sr. Edeijavá Rodrigues Lira, reconhecendo a prescrição da pretensão punitiva quanto a eventuais sanções passíveis de aplicação pelo Tribunal, mas mantendo sua responsabilidade pelo débito, nos mesmos moldes da citação dirigida ao gestor, e o julgamento pela irregularidade das contas.
Alegações de defesa de Paulo Celso dos Reis Gomes
84. Nos termos da Tabela 3, retro, o responsável foi citado com utilização do Ofício 5785/2019-TCU/Secex-TCE (peça 50) com ciência em 25/7/2019 (peça 57) na qualidade de Diretor-Presidente da extinta Fundação de Gestão e Inovação (FGI) , atual Fundação Universidade de Brasília (FUB) , por débitos identificados no período de 18/12/2008 a 10/11/2010, valor original de R$ 28.608,17, no âmbito do Convênio 3108/2004.
85. Em resposta à citação do Tribunal, o responsável constituiu representante legal nos autos (peça 77) , elaborou e fez chegar a esta Corte a petição datada de 9/9/2019 (peça 76) , que passa a ser analisada nos parágrafos seguintes.
86. Após a identificação do responsável, o defendente apresenta parágrafo onde sugere que haveria pretensa determinação da Controladoria-Geral da União (CGU) , no bojo do Relatório de Demandas Especiais 00190.Processo 014992/2008-28-F, que afirmava a ausência de qualquer responsabilidade por parte de Paulo Celso dos Reis Gomes, vale leitura:
'Ocorre que, diante do quadro, e da documentação acostada (Doc. 2) , importa-se concluir que a própria Controladoria Geral da União, por meio do Relatório de Demandas Especiais n° 00190.Processo 014992/2008-28-F, determinou a ausência de qualquer responsabilidade por parte de Paulo Celso dos Reis Gomes em relação ao processo e os contratos entre a FUB e a FUBRA-FGI no período. Sintetizo o mesmo. (peça 76, p. 2) .'
87. Na sequência, o documento apresenta longo detalhamento sobre as constatações registradas no Relatório citado no parágrafo precedente, revisitando todas as contratações apontadas pela CGU, embora não destaque o trecho onde a CGU afastaria a responsabilidade do gestor, ocorrendo apenas a afirmação de que o responsável assumiu a função de Diretor Presidente da instituição a partir de dezembro de 2008 (peça 76, p. 2-9) .
88. Complementa o documento de defesa, afirmando que houve a extinção da FUBRA, em 10/11/2010, em período anterior ao término regular do mandato do Sr. Paulo Celso, o qual ocorreria em 9/1/2011, em razão de atuação da Promotoria de Justiça de Tutela das Fundações e Entidades de Interesse Social - PJFEIS, vinculada ao Ministério Público do Distrito Federal e Territórios - MPDFT e que o patrimônio da FUBRA foi repassado à Fundação Universidade de Brasília - FUB (peça 76, p. 10) .
89. Afirma o defendente que não possui informações sobre o convênio em tela, uma vez que grande parte da documentação estaria sob guarda de empresa privada 'RECALL', sob jurisdição do MPDFT (peça 76, p. 11) .
90. Conclui requerendo que seja reconhecido que o Sr. Paulo Celso não possui qualquer responsabilidade no caso concreto e que sua responsabilidade teria sido encerrada pela sua saída da direção da FUBRA, pelo fato de não haver celebrado o convênio, e em razão de não possuir mais acesso às informações.
91. Requer, ainda, que as razões sejam encaminhadas à autoridade superior do Tribunal, em caso de não provimento e que novas manifestações sobre as irregularidades sejam dirigidas à PJFEIS, devendo os atos processuais serem dirigidos ao seu procurador constituído (peça 76, p. 12) .
Análise
92. Para recordar, o assunto é a análise das alegações de defesa do Sr. Paulo Celso dos Reis Gomes, citado na qualidade de Diretor-Presidente da Extinta Fundação de Gestão e Inovação (FGI/FUBRA) , atual Fundação Universidade de Brasília (FUB) , por débitos identificados a partir de 18/12/2008	, valor original de R$ 28.608,17, no âmbito do Convênio 3108/2004.
93. Preliminarmente, cabe considerar a análise efetuada nos parágrafos 43 a 56, desta, para afastar a prescrição da pretensão punitiva da Administração, mantendo a existência do débito e da possibilidade de aplicação de penalidades, pelos fundamentos lá debatidos.
94. O argumento inicial, apresentado pela defesa do gestor, é afirmar que haveria uma determinação da CGU pela inexistência de responsabilidade sua nas irregularidades aqui analisadas; e o entendimento está duplamente equivocado, e já se explica.
95. Em primeiro, porque não foi identificada nenhuma afirmação da CGU no Relatório anexo às suas alegações de defesa (peça 76) , que contenha afirmação pelo afastamento de qualquer responsabilidade do Sr. Paulo Celso nos autos.
96. Em segundo, mesmo que houvesse tal afirmação por parte da CGU, este fato, por si só, não tem o condão de afastar qualquer responsabilidade do gestor, já que a responsabilização deriva das ocorrências investigadas e das evidências colacionadas ao longo do processo, em confronto com as regras constitucionais, legais e regulamentares.
97. No caso concreto, o Sr. Paulo Celso ocupou o cargo de Diretor Presidente da FGI/FUBRA no período compreendido entre 18/12/2008 e 10/11/2010 e, conforme análise realizada nos parágrafos 57 a 71, desta, o gestor respondia pelos recursos do convênio e possui responsabilidade pelo dano ocorrido durante a vigência de seu mandato.
98. Também não cabe o entendimento de que a responsabilidade do gestor cessa com a sua saída do cargo de gestão da instituição, pois deverá responder por todos os atos praticados durante a vigência do seu mandato, ainda que a apuração ocorra em data distinta.
99. A jurisprudência do Tribunal afirma que o gestor deve responder, mesmo quando ocupa cargo temporário, ficando responsável pelos atos que praticou durante o período em que exerceu seu mandato, assim determina o enunciado do Acórdão 1328/2014-TCU-Plenário, Relator: ANDRÉ DE CARVALHO, dispondo o seguinte: 'O simples fato de o gestor ter ocupado cargo transitoriamente não é suficiente para afastar a responsabilidade em relação aos pagamentos por ele ordenados durante o período de sua gestão.'
100. São de mesmo entendimento os enunciados dos Acórdão 2453/2008-TCU-Plenário, Relator: MARCOS VINICIOS VILAÇA; 877/2016-TCU-Primeira Câmara, Relator: BENJAMIN ZYMLER e outros.
101. Quanto a eventuais dificuldades para obtenção de documentos e informações necessárias à defesa, a jurisprudência desta Corte tem entendimento no sentido de que o Tribunal não está obrigado a realizar diligências adicionais para obtenção de documentação complementar ao que consta do processo, cabe ao gestor se valer dos meios administrativos e judiciais para obtenção desta documentação. Esse entendimento está expresso no enunciado do Acórdão 352/2017-TCU-Primeira Câmara, Relator: BENJAMIN ZYMLER, com o seguinte teor: 
'Não cabe ao TCU, a pedido do responsável, realizar diligências para obtenção de provas adicionais às que se encontram no processo. Eventuais dificuldades do responsável na obtenção dos documentos necessários à prestação de contas dos recursos geridos, inclusive as derivadas de ordem política, se não resolvidas administrativamente, devem ser por ele levadas ao conhecimento do Poder Judiciário por meio de ação própria, uma vez que a responsabilidade pela comprovação da boa e regular aplicação dos recursos públicos é pessoal.'
102. Estão na mesma linha de raciocínio os enunciados dos seguintes Acórdão 2477/2007-TCU-Segunda Câmara, Relator: BENJAMIN ZYMLER; 1838/2019-TCU-Primeira Câmara, Relator: VITAL DO RÊGO; 1731/2014-TCU-Segunda Câmara, Relator: MARCOS BEMQUERER; 5466/2020-TCU-Primeira Câmara, Relator: VITAL DO RÊGO, entre outros.
103. Quanto ao encaminhamento à autoridade superior, este feito será encaminhado ao Relator por sequência natural de tramitação, atendendo ao requerimento do responsável.
104. Por todo o exposto, o entendimento é no sentido de que as alegações de defesa do Sr. Paulo Celso dos Reis Gomes não possuem o condão de justificar as irregularidades e/ou de afastar os débitos a ele imputados, devendo suas contas serem julgadas irregulares, com imputação do débito constante da citação.
Alegações de defesa de Ronaldo do Monte Rosa
105. Nos termos da Tabela 3, retro, o responsável foi citado com utilização do Ofício 5787/2019-TCU/Secex-TCE (peça 51) , com ciência em 23/7/2019 (peça 56) , na qualidade de Diretor Administrativo e Financeiro da extinta Fundação de Gestão e Inovação (FGI/FUBRA) , atual Fundação Universidade de Brasília (FUB) , por débitos identificados no período de 18/12/2008 a 10/11/2010, valor original de R$ 28.608,17, no âmbito do Convênio 3108/2004.
106. Atendendo à citação promovida pelo Tribunal, o responsável elaborou e fez chegar a esta Corte de Contas o documento datado de 6/8/2019 (peça 69) , contendo suas alegações de defesa, que passam a ser analisadas a seguir.
107. Após a identificação dos dados do processo e do responsável, o documento apresenta resumo sobre o objeto da citação e afirma que o gestor não pode ser responsabilizado pela extinção da FGI/FUBRA e volta a afirmar que o Relatório de Demandas Especiais 90.Processo 014992/2008-28-F, emitido pela CGU, determinou a ausência de qualquer responsabilidade por parte de Paulo Celso, o que, no entender da defesa, afastaria a responsabilidade do Diretor Administrativo Financeiro pelos mesmos apontamentos (peça 69, p. 1-2) .
108. Seguindo o enredo da defesa apresentada pelo Sr. Paulo Celso, informa que seu desligamento foi determinado em 4/1/2010 pelo MPDFT, em razão da extinção da FGI/FUBRA, antes do término de seu mandato, previsto para 9/1/2011 (peça 69, p. 2) .
109. Alega que não cabe a responsabilização do agente em razão de sua gestão não haver contemplado o período de assinatura do convênio e nem o período destinado às prestações de contas, além de suscitar a prescrição da punibilidade pelos atos praticados (peça 69, p. 3-4) .
110. Sobre a responsabilização, a defesa alega que não estão presentes os pressupostos basilares para identificação e atribuição de responsabilidade do agente, arguindo que não restou demonstrado ato ilícito praticado pelo gestor, o que, a seu ver, não há nexo causal com eventuais irregularidades/danos apurados (peça 69, p. 5) . 
111. Finalmente, requer o acolhimento das alegações de defesa, a exclusão do nome do gestor do rol de responsáveis, a declaração de prescrição quanto à pretensão de ressarcimento ao erário, o arquivamento do processo e, caso haja entendimento diferente, que o processo seja encaminhado para autoridade superior e ao Ministro do TCU (peça 69, p. 5-6) .
Análise
112. Rememorando, trata-se de análise das alegações de defesa do Sr. Ronaldo do Monte Rosa, citado na qualidade de Diretor Administrativo e Financeiro da extinta Fundação de Gestão e Inovação (FGI/FUBRA) , atual Fundação Universidade de Brasília (FUB) , por débitos identificados no período de 18/12/2008 a 10/11/2010, valor original de R$ 28.608,17, no âmbito do Convênio 3108/2004
113. Preliminarmente, cabe considerar a análise efetuada nos parágrafos 43 a 56, desta, para afastar a prescrição da pretensão punitiva da Administração, mantendo a existência do débito e da possibilidade de aplicação de penalidades, pelos fundamentos lá debatidos.
114. Os argumentos apresentados pelo gestor são bastante alinhados às alegações de defesa oferecidas pelo Sr. Paulo Celso dos Reis Gomes, razão pela qual cabe utilizar os mesmos fundamentos já analisados entre os parágrafos 72 e 92, desta, para deixar de acatar as alegações de defesa apresentadas pelo Sr. Ronaldo do Monte Rosa, com os fundamentos lá discutidos.
115. Também com base na mesma argumentação adotada para o primeiro gestor, citado no parágrafo precedente, cabe reconhecer a prescrição da pretensão punitiva da Administração no caso concreto, porém mantendo o entendimento pela irregularidade das contas e pela manutenção do débito nos termos da citação já realizada.
Alegações de defesa da Fundação Universidade de Brasília - FUB
116. Nos termos da Tabela 3, retro, a FUB foi citada com utilização do Ofício 5802/2019-TCU/Secex-TCE (peça 52) , com ciência em 24/7/2019 (peça 53) , na qualidade de entidade sucessora da extinta Fundação de Gestão e Inovação (FGI/FUBRA) , por débitos identificados no período de 29/12/2004 a 10/11/2010, valor original de R$ 70.048,31, no âmbito do Convênio 3108/2004.
117. Atendendo à citação do Tribunal, a gestão responsável pela FUB elaborou e fez chegar ao Tribunal o Ofício 0589/2019/UnB, datado de 13/9/2019 (peça 78) , com as alegações de defesa consideradas adequadas e suficientes pelos defendentes, o que será objeto de análise a seguir.
118. Após a identificação da instituição e sua qualificação no processo, o documento citado no parágrafo precedente relata breve histórico sobre o objeto do Convênio 3108/2004 e a constituição da competente TCE (peça 78, p. 1-3) .
119. Em tópico denominado 'Da Análise Jurídica', os responsáveis buscam se esquivar da responsabilidade, afirmando que os recursos foram liberados e executados pela FGI/FUBRA e cabia às respectivas instituições extintas as devidas prestações de contas e, no entender da defesa, não caberia a responsabilização da FUB (peça 78, p. 3) 
120. Adicionalmente, informa sobre processo judicial 2011.01.1.197166-8, da 1ª Vara Cível de Brasília, onde teria sido decretada a extinção da FGI/FUBRA, no entanto, informando que o patrimônio apenas seria repassado à FUB após a liquidação de haveres e obrigações da fundação extinta, o que não teria ocorrido até a produção das alegações de defesa (peça 78, p. 4) .
121. Entende a defesa que não há fundamento para responsabilidade solidária da FUB no caso concreto, uma vez que a FUB não geriu os recursos e ainda não recebeu qualquer patrimônio oriundo do espólio da falida FGI/FUBRA (peça 5, p. 5) .
122. Ao final, requer que as alegações de defesa sejam acolhidas, com reconhecimento da inaplicabilidade de responsabilização à FUB no caso concreto (peça 78, p. 5) .
Análise
123. Vale recordar que se trata de análise de alegações de defesa apresentadas pela FUB, na qualidade de entidade sucessora da extinta FGI/FUBRA, por débitos identificados no período de 29/12/2004 a 10/11/2010, valor original de R$ 70.048,31, no âmbito do Convênio 3108/2004.
124. O principal argumento defendido pela FUB está centrado na tese de que não havia vínculo da instituição com o Convênio 3108/2004, uma vez que todo o projeto teria sido contratado e executado pela extinta FGI/FUBRA.
125. A afirmação não condiz com as evidências constantes dos autos, uma vez que o item I.3, do Termo de Convênio 3108/2004 (peça 2, p. 112) , estabelece que a parte responsável pela execução do objeto conveniado é a Fundação Universidade de Brasília - FUB (CNPJ: 00.038.174/0001-43) .
126. Além do afirmado, o item 'VIII - Obrigações do Convenente/Executor', do mesmo Termo de Convênio citado no parágrafo retro (peça 2, p. 113) , estabelece diversas responsabilidades entre a instituição 'Convenente' e aquela que age como 'Executor', deixando clara a vinculação e a corresponsabilidade da FUB na TCE aqui apurada.
127. Registre-se entendimento diferente nos autos de outros processos de TCE envolvendo os mesmos responsáveis, a saber, o TC Processo 030.181/2016-0 e TC Processo 035.124/2015-6, onde apontou-se que a FUB não teria gerido qualquer recurso e não teria obrigação na prestação de contas, estando obrigada apenas à internalização de contrapartida, o que justificaria o julgamento apenas das contas da FGI/FUBRA, atribuindo à FUB o dever de ressarcir, apenas nos limites do patrimônio recebido da fundação extinta.
128. Com toda a vênia de estilo ao entendimento defendido no parágrafo precedente, o item VIII.4, alínea 'b', da minuta do Convênio 3108/04 (peça 2, p. 115-116) determinava como obrigação do EXECUTOR o seguinte: 'utilizar os recursos desembolsados pelo CONCEDENTE, bem como os rendimentos das aplicações financeiras, exclusivamente na execução do PROJETO.'.
129. Embora se possa estabelecer que a FGI/FUBRA tinha a incumbência de gerir os recursos e efetuar as prestações de contas, quem escolhia em quais gastos esses recursos seriam aplicados e quais bens seriam adquiridos era a FUB. Em reforço ao afirmado, o Relatório do Tomador (peça 5, p. 129) elenca diversas irregularidades identificadas na execução das ações previstas no objeto conveniado, vejamos:
'1- Realização de despesas não previstas na Relação de Itens vigente para o projeto;
3 - Ausência de documentação comprobatória da realização de licitação/ procedimento análogo para despesas com valor superior a R$ 8.000,00 ou R$ 15.000,00, conforme o tipo de gasto;
4 - Realização de despesas com taxas bancárias, multas, juros ou correção monetária, inclusive referentes a pagamentos ou recolhimentos fora de prazos;
5 - Existência de débitos e/ou créditos não especificados na conta corrente do convênio
6 - Informação de rendimentos de aplicação financeira em valor menor que o demonstrado nos extratos
7 - Falta de conciliação entre despesas apresentadas na Relação de Pagamento e os débitos em conta corrente
8 - Pagamentos de Diárias e 'Passagens e despesas com Locomoção' em favor de pessoal não relacionado na equipe executora do projeto
10 - Equipamentos adquiridos não previstos na Relação de Itens do projeto
11 - Aplicação intempestiva dos recursos repassados no mercado financeiro
12 - Realização de despesas em data posterior ao prazo de utilização de recursos'
130. Pelo que se observa da relação de irregularidades do parágrafo anterior, boa parte delas tem relação direta com a escolha dos bens a serem adquiridos e/ou com o objeto do gasto, em desacordo com o termo de convênio, razão pela qual deve ser reconhecida e mantida a responsabilidade solidária da FUB nas irregularidades apuradas.
131. Cabe destacar que a responsabilidade solidária apontada nos parágrafos anteriores decorre do art. 70, parágrafo único, da Constituição Federal de 1988, que traz previsão no seguinte sentido: 'Prestará contas qualquer pessoa física ou jurídica, pública ou privada, que utilize, arrecade, guarde, gerencie ou administre dinheiros, bens e valores públicos ou pelos quais a União responda, ou que, em nome desta, assuma obrigações de natureza pecuniária'.
132. Esse entendimento conta com vasta jurisprudência do Tribunal, já cristalizado na Súmula TCU 286, com o seguinte conteúdo: 'A pessoa jurídica de direito privado destinatária de transferências voluntárias de recursos federais feitas com vistas à consecução de uma finalidade pública responde solidariamente com seus administradores pelos danos causados ao erário na aplicação desses recursos'.
133. No entanto, esse não é o único fundamento que vincula a responsabilidade da FUB no caso concreto, cabendo sua corresponsabilidade com base na interpretação da parte final do art. 5º, inciso XLV, da Constituição de 1988, que apresenta o seguinte texto: 'XLV - nenhuma pena passará da pessoa do condenado, podendo a obrigação de reparar o dano e a decretação do perdimento de bens ser, nos termos da lei, estendidas aos sucessores e contra eles executadas, até o limite do valor do patrimônio transferido'. 
134. O reconhecimento da responsabilidade solidária da FUB em relação às irregularidades verificadas no convênio está fundamentado, portanto, no art. 5º, incisos I e VIII, da Lei 8.443/1992, o qual estabelece que a jurisdição deste Tribunal abrange os sucessores dos administradores e responsáveis que respondam por recursos públicos até o limite do valor do patrimônio transferido.
135. O Tribunal tem vasta jurisprudência no sentido de que a extinção da pessoa jurídica não elide as responsabilidades a ela atribuídas, devendo os sucessores serem citados para responder, na proporção do patrimônio recebido, afastando-se a possibilidade de aplicação de penalidades.
136.	Esse entendimento está expresso no enunciado do Acórdão 2198/2015-TCU-Plenário, Relator: MARCOS BEMQUERER, decidindo nos seguintes termos:
'Falecendo o responsável, a obrigação de reparar o dano ao erário permanece, podendo ser estendida aos sucessores até o limite do valor do patrimônio transferido, haja vista que a imputação de débito possui natureza jurídica indenizatória, e não de penalidade. A multa, por outro lado, não se transfere aos sucessores do falecido, dado seu caráter personalíssimo.'
137. Ainda que se afirme a inexistência de bens a partilhar, o TCU tem entendimento de que o processo de TCE pode prosseguir, para fins de julgamento das contas, como se depreende do enunciado do Acórdão 4954/2016-TCU-Segunda Câmara, Relator: RAIMUNDO CARREIRO, apresentando o seguinte resumo:
'A inexistência de bens a partilhar não é fator impeditivo da continuidade do processo de tomada de contas especial para fins de julgamento das contas do responsável falecido e condenação em débito do seu espólio ou dos seus herdeiros, uma vez que tal circunstância constitui matéria de defesa no âmbito do processo de execução judicial, passível de prova em contrário ou mesmo da superveniência de bens a partilhar.'
138. Defendem entendimento similar os seguintes Acórdão 1514/2015-TCU-Primeira Câmara, Relator: BRUNO DANTAS; 7458/2014-Primeira Câmara, Relator: BENJAMIN ZYMLER; 2583/2017-Plenário, Relator: JOSÉ MUCIO MONTEIRO; 4614/2009-Segunda Câmara, Relator: BENJAMIN ZYMLER; 6571/2010-Primeira Câmara, Relator: AROLDO CEDRAZ; 1873/2007-Plenário, Relator: BENJAMIN ZYMLER.
139. No caso concreto, informações trazidas nas alegações de defesa dão conta de que houve a extinção da FGI/FUBRA, por meio de processo judicial e que o Estatuto da instituição extinta determinava que o patrimônio fosse incorporado pela FUB (peça 78, p. 4) .
140. Em consulta ao sítio eletrônico do Tribunal de Justiça do Distrito Federal e dos Municípios (TJDFT) disponível no endereço https://www.tjdft.jus.br/consultas/processuais, consultado em 28/4/2021, às 14:00h, constata-se que o processo 2011.01.1.197166-8 foi redistribuído em razão de competência de outra jurisdição, sendo encaminhado para a Justiça Federal, Seção Judiciária do Distrito Federal, desde 21/6/2017 (peça 93, p. 1) .
141. Em consulta ao sítio eletrônico do Tribunal Regional Federal da Primeira Região (TRF1) , disponível no endereço https://processual.trf1.jus.br/consultaProcessual/, acessado em 28/4/2021, às 14:10h, não foi possível localizar nenhum processo com os dados disponíveis.
142. Como as informações disponíveis nos autos dão conta de que o patrimônio da extinta FGI/FUBRA seria incorporado pela FUB (peça 78, p. 4) , o entendimento é no sentido de que esse patrimônio compreende todos os bens, direitos e obrigações herdados da instituição extinta, cabendo, inclusive, ações necessárias para o adequado desenrolar das questões judiciais porventura pendentes para solução definitiva da questão.
143. Por todo o exposto não devem ser acolhidas as alegações de defesa da Fundação Universidade de Brasília, mantendo sua responsabilidade solidária nos exatos termos da citação, cabendo o julgamento pela irregularidade das contas e condenação em débito.
CONCLUSÃO
144. Para relembrar, trata-se de análise de alegações de defesa, no bojo da tomada de contas especial instaurada pela Finep, em desfavor de Aiporê Rodrigues de Moraes, Créa Antônia de Almeida Faria, Edeijavá Rodrigues Lira, Maria Heldaiva Bezerra Pinheiro, Paulo Celso dos Reis Gomes, Ronaldo do Monte Rosa e da FGI/FUBRA/FUB, em face da impugnação parcial das despesas relativas aos recursos repassados no âmbito do Convênio 3108/2004.
145. Quanto aos responsáveis Aiporê Rodrigues de Moraes e Maria Heldaiva Bezerra Pinheiro, foram considerados revés, nos termos do §3º, do art. 12, da Lei 8.443/1992. Ademais, inexistem nos autos elementos que demonstrem a boa-fé dos responsáveis ou a ocorrência de outras excludentes de culpabilidade, cabendo o julgamento pela irregularidade das contas, com fundamento no art. 202, § 6º, do Regimento Interno do TCU, com a imputação do débito atualizado monetariamente e acrescido de juros de mora, nos termos do art. 202, §1º do Regimento Interno do TCU, descontado o valor eventualmente recolhido (parágrafo 19) .
146. Em relação à Sra. Créa Antônia de Almeida Faria, não foi possível atribuir conduta culposa ou dolosa à responsável e, por consequência, não se estabelece o nexo causal entre a conduta e o eventual dano ao erário, restando prejudicada a responsabilização, cabendo acolher as alegações de defesa e excluir no nome da servidora do rol de responsáveis (parágrafo 28) .
147. Quanto aos demais arrolados, a saber: Edeijavá Rodrigues Lira (parágrafo 49) ; Paulo Celso dos Reis Gomes (parágrafo 72) ; Ronaldo do Monte Rosa (parágrafo 93) e Fundação Universidade de Brasília (parágrafo 104) , as alegações de defesa não tiveram o condão de justificar as irregularidades e/ou de afastar responsabilidades, não havendo elementos que demonstrem a boa-fé dos responsáveis ou a ocorrência de outras excludentes de culpabilidade, cabendo o julgamento pela irregularidade das contas, nos termos do art. 202, § 6º, do Regimento Interno do TCU, com a imputação do débito, solidariamente aos responsáveis pessoas físicas e FUB, atualizado monetariamente e acrescido de juros de mora, nos termos do art. 202, §1º do Regimento Interno do TCU, descontado o valor eventualmente recolhido.
148. Por fim, as condutas individualizadas e os fundamentos para determinar a responsabilidades dos agentes arrolados, após os devidos ajustes resultantes das análises mencionadas, constam da Matriz de Responsabilização, disponível no Anexo I, desta.
PROPOSTA DE ENCAMINHAMENTO
149. Diante do exposto, submetemos os autos à consideração superior, propondo:
a)	considerar revéis os responsáveis Aiporê Rodrigues de Moraes (CPF XXX.451.561-XX) e Maria Heldaiva Bezerra Pinheiro (CPF XXX.781.761-XX) , para todos os efeitos, dando-se prosseguimento ao processo, com fulcro no art. 12, § 3º, da Lei 8.443/1992; 
b)	com fundamento nos arts. 1º, inciso I, 16, inciso I, 17 e 23, inciso I, da Lei 8.443/1992 c/c os arts. 1º, inciso I, 207 e 214, inciso I, do Regimento Interno, acolher as alegações de defesa da Sra. Créa Antônia de Almeida Faria (CPF XXX.298.571-XX) , excluindo o nome da servidora do rol de responsáveis desta TCE;
c)	julgar irregulares, nos termos dos arts. 1º, inciso I, 16, inciso III, alíneas b e c, da Lei 8.443/1992, c/c os arts. 19 e 23, inciso III, da mesma Lei, as contas dos responsáveis Aiporê Rodrigues de Moraes (CPF XXX.451.561-XX) , Edeijavá Rodrigues Lira (CPF XXX.353.601-XX) , Maria Heldaiva Bezerra Pinheiro (CPF XXX.781.761-XX) , Paulo Celso dos Reis Gomes (CPF XXX.843.361-XX) , Ronaldo do Monte Rosa (CPF XXX.032.101-XX) e da Fundação de Gestão e Inovação - FGI (CNPJ 03.151.583/0001-40) , antiga Fundação Universitária de Brasília - FUBRA,  condenando os responsáveis pessoas físicas em solidariedade com a Fundação Universidade de Brasília - FUB, ao pagamento das importâncias a seguir especificadas, atualizadas monetariamente e acrescidas dos juros de mora, calculados a partir da data discriminada até a data da efetiva quitação do débito, limitados, no caso da FUB, ao montante que porventura venha a receber, na condição de sucessora, após a liquidação dos bens da Fubra/FGI, fixando-lhes o prazo de quinze dias, para que comprovem, perante o Tribunal, o recolhimento da referida quantia aos cofres da Financiadora de Estudos e Projetos - FINEP (CNPJ: 33.749.086/0001-09) , nos termos do art. 23, inciso III, alínea 'a', da citada lei, c/c o art. 214, inciso III, alínea 'a', do Regimento Interno do TCU.  
	Débitos com solidariedade entre os responsáveis Fundação Universidade de Brasília - FUB (CNPJ 00.038.174/0001-43) ; Edeijavá Rodrigues Lira (CPF XXX.353.601-XX) e Maria Heldaiva Bezerra Pinheiro (CPF XXX.781.761-XX) :
	DATA DA OCORRÊNCIA
	 VALOR ORIGINAL R$ 
	 TIPO (D/C) 

	12/1/2005
	               10,00 
	D

	31/1/2005
	                 6,37 
	D

	2/2/2005
	               10,00 
	D

	28/2/2005
	               11,40 
	D

	2/3/2005
	               10,00 
	D

	31/3/2005
	               18,44 
	D

	5/4/2005
	               16,00 
	D

	6/4/2005
	               10,00 
	D

	25/4/2005
	                 2,64 
	D

	29/4/2005
	               14,05 
	D

	3/5/2005
	               12,00 
	D

	13/5/2005
	               74,33 
	D

	17/5/2005
	               61,11 
	D

	31/5/2005
	                 7,50 
	D

	2/6/2005
	               12,00 
	D

	22/6/2005
	               20,00 
	D

	30/6/2005
	             155,40 
	C

	4/7/2005
	               12,00 
	D

	29/7/2005
	                 7,50 
	D

	31/8/2005
	               25,94 
	D

	30/9/2005
	               10,00 
	D

	31/10/2005
	               20,00 
	D

	1/11/2005
	        15.234,10 
	D

	7/11/2005
	               20,10 
	D

	21/11/2005
	             387,24 
	D

	23/11/2005
	                 5,00 
	D

	30/11/2005
	             710,02 
	D

	1/12/2005
	               15,00 
	D

	13/12/2005
	             497,44 
	D

	21/12/2005
	             277,61 
	D

	30/12/2005
	               34,71 
	D

	25/1/2006
	             387,70 
	D

	31/1/2006
	                 8,31 
	D

	22/2/2006
	                 8,80 
	D

	24/3/2006
	               22,10 
	D

	31/3/2006
	               22,98 
	D

	19/4/2006
	             280,00 
	D

	28/4/2006
	               12,00 
	D

	31/5/2006
	               21,00 
	D

	30/6/2006
	               18,00 
	D

	4/7/2006
	               14,50 
	D

	31/7/2006
	                 4,50 
	D

	31/8/2006
	               23,25 
	D

	27/9/2006
	               23,25 
	C

	29/9/2006
	               18,75 
	D

	31/10/2006
	               12,75 
	D

	8/11/2006
	               18,75 
	C

	9/11/2006
	               12,75 
	C

	14/11/2006
	             981,06 
	C

	24/11/2006
	                 3,96 
	D

Valor atualizado do débito (com juros) em 29/4/2021: R$ 69.696,31
Débitos com solidariedade entre os responsáveis Fundação Universidade de Brasília - FUB (CNPJ 00.038.174/0001-43) e Aiporê Rodrigues de Moraes (CPF XXX.451.561-XX) :
	DATA DA OCORRÊNCIA
	 VALOR ORIGINAL R$ 
	 TIPO (D/C) 

	30/11/2006
	               31,50 
	D

	19/12/2006
	               31,50 
	C

	29/12/2006
	               24,53 
	D

	22/3/2007
	               24,53 
	C

	4/4/2007
	             275,86 
	D

	4/7/2007
	          1.642,06 
	D

	22/8/2007
	          1.583,20 
	D

	21/9/2007
	        10.000,00 
	D

	11/10/2007
	             600,00 
	D

	13/11/2007
	             192,98 
	D

	31/12/2007
	                 3,60 
	D

	3/1/2008
	          1.500,00 
	D

	11/1/2008
	          1.087,50 
	D

	28/1/2008
	          3.000,00 
	D

	31/1/2008
	               10,50 
	D

	19/3/2008
	             174,52 
	D

	30/4/2008
	                 7,50 
	D

	23/6/2008
	               14,10 
	C

	30/6/2008
	               15,00 
	D

	4/8/2008
	               15,00 
	D

	18/8/2008
	             381,16 
	D

	29/8/2008
	                 7,50 
	D

	2/9/2008
	               15,00 
	D

	4/11/2008
	               15,00 
	D

	1/12/2008
	               15,00 
	D

	2/12/2008
	               20,00 
	D

	17/12/2008
	          3.672,97 
	D

Débitos com solidariedade entre os responsáveis Fundação Universidade de Brasília - FUB (CNPJ 00.038.174/0001-43) ; Paulo Celso dos Reis Gomes (CPF XXX.843.361-XX) e Ronaldo do Monte Rosa (CPF XXX.032.101-XX) :
	DATA DA OCORRÊNCIA
	 VALOR ORIGINAL R$ 
	 TIPO (D/C) 

	31/12/2008
	                15,00 
	D

	5/1/2009
	                20,00 
	D

	28/1/2009
	              493,70 
	D

	30/1/2009
	                10,50 
	D

	3/2/2009
	                20,00 
	D

	6/2/2009
	           2.416,38 
	D

	3/3/2009
	                20,00 
	D

	16/3/2009
	              579,45 
	D

	2/4/2009
	                20,00 
	D

	5/5/2009
	                20,00 
	D

	21/5/2009
	              579,53 
	D

	4/6/2009
	                20,00 
	D

	22/6/2009
	           5.233,76 
	D

	30/6/2009
	           4.596,69 
	D

	2/7/2009
	                20,00 
	D

	7/7/2009
	           1.045,80 
	D

	8/7/2009
	                62,25 
	D

	10/7/2009
	                  0,35 
	D

	13/7/2009
	                20,50 
	D

	17/7/2009
	              385,95 
	D

	27/7/2009
	           6.000,00 
	D

	29/7/2009
	           1.158,63 
	D

	31/7/2009
	                  0,20 
	D

	3/8/2009
	                  0,07 
	D

	4/8/2009
	                20,00 
	D

	18/8/2009
	           4.547,87 
	D

	28/8/2009
	              424,03 
	C

d)	autorizar, desde logo, a cobrança judicial das dívidas, caso não atendidas as notificações, na forma do disposto no art. 28, inciso II, da Lei 8.443/1992;
e)	autorizar também, desde logo, se requerido, com fundamento no art. 26 da Lei 8.443, de 1992, c/c o art. 217, §§ 1º e 2º do Regimento Interno do TCU, o parcelamento das dívidas em até 36 parcelas, incidindo, sobre cada parcela, corrigida monetariamente, os correspondentes acréscimos legais, fixando-lhes o prazo de quinze dias, a contar do recebimento da notificação, para comprovarem, perante o Tribunal, o recolhimento da primeira parcela, e de trinta dias, a contar da parcela anterior, para comprovar os recolhimentos das demais parcelas, devendo incidir, sobre cada valor mensal, atualizado monetariamente, os juros de mora devidos, no caso do débito, na forma prevista na legislação em vigor, alertando os responsáveis de que a falta de comprovação do recolhimento de qualquer parcela importará o vencimento antecipado do saldo devedor, nos termos do § 2º do art. 217 do Regimento Interno deste Tribunal; 
f)	enviar cópia do Acórdão a ser prolatado, bem como do Relatório e do Voto que o fundamentarem à Procuradoria da República no Distrito Federal, nos termos do § 3º do art. 16 da Lei 8.443/1992, c/c o § 7º do art. 209 do Regimento Interno do TCU, para adoção das medidas cabíveis, informando que a presente deliberação, acompanhada do Relatório e do Voto que a fundamenta, está disponível para a consulta no endereço www.tcu.gov.br/acordaos, além de esclarecer que, caso requerido, o TCU poderá fornecer sem custos as correspondentes cópias, de forma impressa; e
g)	enviar cópia do Acórdão que vier a ser proferido à Financiadora de Estudos e Projetos (Finep) e aos responsáveis, para ciência, informando que a presente deliberação, acompanhada do Relatório e do Voto que a fundamenta, está disponível para a consulta no endereço www.tcu.gov.br/acordaos, além de esclarecer que, caso requerido, o TCU poderá fornecer sem custos as correspondentes cópias, de forma impressa."
3.	Enfim, por intermédio do Exmo. Sr. Procurador Sérgio Ricardo Costa Caribé, o MPTCU manifestou a sua parcial concordância em relação à aludida proposta da unidade técnica, tendo consignado, para tanto, o seu parecer à Peça 97 nos seguintes termos:
" (...) 3. A Secretaria de Controle Externo de Tomada de Contas Especial (Secex-TCE) concluiu pela existência de débito parcial e promoveu a citação dos responsáveis, bem como da Fundação Universidade de Brasília (FUB) , na qualidade de sucessora da FGI (peças 46-52) . O Sr. Aiporê Rodrigues de Moraes e a Sra. Maria Heldaiva Bezerra Pinheiro se mantiveram silentes; os demais responsáveis apresentaram as alegações de defesa que constam das peças 60, 67, 69, 70, 76, 78, 81-83 e 90.
4. Após análise das defesas e dos demais elementos constantes dos autos, a unidade técnica propôs acolher as alegações da Sra. Créa Antônia de Almeida Faria e julgar irregulares as contas dos demais responsáveis, imputando-lhes débito, na medida de suas responsabilidades. Não foi proposta a aplicação da multa prevista no art. 57 da Lei 8.443/1992 (peças 94-96) . 
5. Conforme se verifica nos elementos constantes dos autos, as irregularidades que ensejaram a instauração desta TCE ocorreram entre os anos de 2005 e 2009. Examinam-se, portanto, irregularidades cometidas há mais de dez anos, o que justifica, em meu sentir, que se apure a incidência da prescrição da pretensão de ressarcimento aos cofres públicos, sobretudo em face da evolução da jurisprudência do Supremo Tribunal Federal (STF) a respeito da matéria.
6. Registro que, em diversas oportunidades, ao promover minuciosa e detida análise do tema, defendi que a prescrição da pretensão de ressarcimento ao erário deve seguir as regras estabelecidas no Código Civil atualmente vigente. Cito, como exemplo, os pareceres emitidos nos autos do TC Processo 000.012/2020-3, da relatoria do Ministro Vital do Rêgo; do TC Processo 036.485/2019-5, da relatoria do Ministro-Substituto Marcos Bemquerer Costa; do TC Processo 020.232/2017-9, da relatoria do Ministro-Substituto Weder de Oliveira; do TC Processo 031.091/2013-0, da relatoria do Ministro Benjamin Zymler; do TC  Processo 004.030/2017-6, da relatoria do Ministro-Substituto André Carvalho; do TC Processo 029.107/2019-9, da relatoria do Ministro Raimundo Carreiro; do TC  Processo 006.359/2019-1, da relatoria do Ministro Augusto Nardes; do TC Processo 017.162/2007-1, da relatoria do Ministro Aroldo Cedraz; do TC Processo 035.278/2015-3, da relatoria do Ministro-Substituto Augusto Sherman Cavalcanti; do TC Processo 000.071/2020-0, da relatoria do Ministro Jorge Oliveira; do TC Processo 027.487/2017-2, da relatoria do Ministro Walton Alencar Rodrigues, e do TC Processo 018.978/2012-6, da relatoria do Ministro Bruno Dantas.
7. Nos pareceres lançados nos referidos processos, sustentei que, em razão de seu caráter genérico e da ausência de normas específicas que disciplinem o assunto, o art. 205 do Código Civil - que constitui a regra geral de prescrição - deve incidir, a priori, em todas as situações para as quais a lei não tenha estabelecido prazo inferior. As normas de direito civil, notadamente as insertas na parte geral do Código Civil, por sua abrangência e estofo em sólidos princípios de direito, devem orientar a aplicação do Direito em todos os ramos, quando não conflitantes com matérias especificamente reguladas. Assim, na inexistência de norma específica para a hipótese, entendo que devem incidir as regras da Lei 10.406/2002.
8. Compreendo, ademais, que a regra do art. 205 do Código Civil, conquanto inespecífica, é perfeitamente compatível com as normas que, desde muito, regem o procedimento de controle externo. E, neste passo, para que não se afronte a harmonia e o caráter sistêmico de suas normas, o Código Civil também pode e deve servir de parâmetro para o regramento de outras questões, como, por exemplo, e no que couber: as causas de suspensão previstas nos arts. 198 e 200; as causas interruptivas do art. 202, incisos I e VI; o recomeço da contagem do prazo estabelecido no art. 202, parágrafo único; a prescrição intercorrente prevista no art. 202, parágrafo único; os efeitos da interrupção efetuada contra devedor solidário, ex vi do art. 204, § 1º, in fine; o prazo geral de dez anos previsto no art. 205; e o dever de guarda de documentos de que trata o art. 1.194.
9. Ciente de que a egrégia Corte de Contas da União continua a adotar a tese da imprescritibilidade da pretensão de ressarcimento (v.g. Acórdão 5236/2020-TCU-Plenário, 11.839/2020-TCU-2ª Câmara, 18/2021-TCU-1ª Câmara e 120/2021-TCU-Plenário) , peço vênias para ratificar  o posicionamento externado nos pareceres acima referenciados, de que o exame da ocorrência da prescrição da pretensão de ressarcimento aos cofres públicos - instrumentalizada nos processos de contas que tramitam no TCU - deve ter como parâmetro o prazo geral de prescrição indicado no art. 205 da Lei 10.406/2002, contado a partir da data de ocorrência da irregularidade que deu origem ao débito, em consonância com o art. 189 da mesma lei.
10. Isso posto, passo ao exame da ocorrência da prescrição da pretensão de ressarcimento no caso concreto. Considerando que as regras aplicáveis à prescrição da pretensão punitiva, nos termos do Acórdão 1441/2016-TCU-Plenário, são as mesmas que ora proponho para a análise da prescrição da pretensão de ressarcimento ao erário; considerando que, in casu, as irregularidades que ensejaram a aplicação de sanção são as mesmas que deram causa à condenação em débito, assim como são as mesmas as causas interruptivas e demais variáveis; entendo cabível a análise em conjunto da ocorrência da prescrição para ambas pretensões.
11. Tendo tais balizas como parâmetro para o exame da matéria, concluo pela não consumação da prescrição da pretensão de ressarcimento ao erário neste processo. As irregularidades que ensejaram o débito ocorreram entre 29/8/2009 (prazo limite para prestação de contas - peça 2, p. 135-136) . Assim, o prazo prescricional de dez anos foi interrompido pelo ato que autorizou as citações dos responsáveis - qual seja, o pronunciamento do titular da Secex-TCE -, expedido em 21/6/2019 (peça 38) .
12. Destaque-se que, não obstante alguns débitos tenham datas que superam o prazo de dez anos indicado no Acórdão 1441/2016-TCU-Plenário, a jurisprudência desta Corte é no sentido de que, nos casos de não comprovação de despesas, a data limite para entrega da prestação de contas constitui o marco inicial da contagem do prazo prescricional (Acórdãos 3749/2018 e 1.470/2020, ambos da 2ª Câmara) .
13. No que tange ao mérito, a execução física do objeto não foi questionada, tendo sido considerada regular pela concedente (peça 3, p. 133) . Remanesceram, no entanto, irregularidades atinentes à execução financeira, que motivaram a citação dos responsáveis. Para melhor entendimento, reproduzo a seguir os termos da citação - que foram idênticos para todos os responsáveis - (peças 46-52) :
'a) Irregularidade 1: realização de despesas com os seguintes itens não permitidos ou incompatíveis com o objeto do Convênio 3108/2004 (Convênio 01.04.1114.00) , celebrando entre a Financiadora de Estudos e Projetos e a extinta Fundação de Gestão e Inovação - FGI, para produção de fatores plasmáticos recombinantes:
a.1) taxas bancárias, multas, juros ou correção monetária, inclusive referentes a pagamentos ou recolhimentos fora de prazos;
a.2) diárias e passagens e despesas com locomoção em favor de pessoal não relacionado na equipe executora do projeto;
a.3) aquisição de equipamentos não previstos na 'Relação de Itens' do projeto.
b) Condutas: realizar despesas na execução do Convênio 3108/2004 em itens não permitidos ou incompatíveis com as especificações constantes do termo aprovado;
c) Nexo causal: a utilização de recursos federais transferidos no âmbito do Convênio 3108/2004 em itens não permitidos ou incompatíveis com o termo aprovado resultou na impugnação das referidas despesas e, consequentemente, em dano ao erário.
d) Culpabilidade: não há excludentes de ilicitude, de culpabilidade e de punibilidade. É razoável supor que os responsáveis tinham consciência da ilicitude de suas condutas. Eles deveriam aplicar os recursos federais transferidos no âmbito do Convênio 3108/2004 exclusivamente em itens permitidos ou compatíveis com o respectivo termo aprovado.
e) Dispositivos violados: art. 37, caput, c/c o art. 70, parágrafo único, da Constituição da República Federativa do Brasil, art. 93 do Decreto-lei 200/1967; art. 66, caput, do Decreto 93.872/1986; item VIII.1, alíneas 'c', 'd' e 'j' do Convênio 3108/2004 (peça 2, p. 114-115) ; Acórdão 912/2014-TCU-Plenário, 6.197/2016-TCU-1ª Câmara, 4.661/2017-TCU-1ª Câmara, todos da relatoria do Ministro Benjamin Zymler.
f) Irregularidade 2: ausência de aplicação no mercado financeiro de recursos federais repassados à conta do Convênio 3108/2004 (Convênio 01.04.1114.00) , celebrando entre a Financiadora de Estudos e Projetos e a extinta Fundação de Gestão e Inovação - FGI, para produção de fatores plasmáticos recombinantes.
g) Conduta: aplicar intempestivamente no mercado financeiro recursos federais recebidos e depositados na conta específica do Convênio 3108/2004.
h) Nexo causal: a aplicação intempestiva de recursos no mercado financeiro acarretou prejuízo ao erário, haja vista que, no caso concreto, restou demonstrado que não houve nenhum tipo de sobreposição entre o período de incidência da aplicação financeira e o da atualização monetária do débito e aplicação de juros de mora.
i) Culpabilidade: não há excludentes de ilicitude, de culpabilidade e de punibilidade. É razoável supor que os responsáveis tinham consciência da ilicitude de suas condutas. Eles deveriam aplicar tempestivamente no mercado financeiro os recursos do Convênio 3108/2004, enquanto não utilizados.
j) Dispositivos violados: art. 116, § 4º, da Lei 8.666/1993 e art. 20, §1º, da Instrução Normativa 01/1997, da Secretaria do Tesouro Nacional;
k) Irregularidade 3: não comprovação da boa e regular aplicação de recursos federais repassados à conta do Convênio 3108/2004 (Convênio 01.04.1114.00) , celebrando entre a Financiadora de Estudos e Projetos e a extinta Fundação de Gestão e Inovação - FGI, para produção de fatores plasmáticos recombinantes, consubstanciada nos seguintes fatos:
k.1) existência de débitos e/ou créditos não especificados na conta corrente do convênio;
k.2) informação de rendimentos de aplicação financeira em valor menor que o demonstrado nos extratos;
k.3) falta de conciliação entre despesas apresentadas na 'Relação de Pagamentos' e os débitos em conta corrente.
l) Condutas: não apresentar comprovantes de débitos e/ou créditos não especificados na conta corrente do convênio; informar rendimentos de aplicação financeira em valor menor que o demonstrado nos extratos; apresentar 'Relação de Pagamentos' com despesas em valores incompatíveis com os débitos na conta corrente do Convênio 3108/2004.
m) Nexo causal: a não apresentação de comprovantes dos débitos na conta específica, a informação de rendimentos financeiros menores que os efetivamente ocorridos e a apresentação de relatório com despesas incompatíveis com os débitos na conta corrente do Convênio 3108/2004 impediram a demonstração da boa e regular aplicação dos recursos correspondentes, levando-se à consequente presunção de dano ao erário.
n) Culpabilidade: não há excludentes de ilicitude, de culpabilidade e de punibilidade. É razoável supor que os responsáveis tinham consciência da ilicitude de suas condutas. Eles deveriam apresentar documentação para todos os débitos efetuados na conta específica, bem como comprovar a compatibilidade entre a movimentação financeira dos recursos transferidos no âmbito do Convênio 3108/2004.
o) Dispositivos violados: art. 37, caput, c/c o art. 70, parágrafo único, da Constituição da República Federativa do Brasil, art. 93 do Decreto-lei 200/1967; art. 66, caput, do Decreto 93.872/1986; termo do Convênio 3108/2004 (peça 2, p. 114-115) ;
p) Evidências: extratos bancários e protocolos de regularização de prestação de contas (peça 3, p. 1-130 e 134-156) , formulário para proposta de TCE 90/16 (peça 5, p. 121-137) , Memorando 282/2017 - validação de solicitação de TCE (peça 6, p. 60) e relatório de TCE 30/2017 (peça 7, p. 50-62) ;'
14. Em suas alegações de defesa, os responsáveis não apresentaram documentos que pudessem sanar as falhas apontadas na execução financeira do ajuste. Assim, não havendo elementos para afastar o débito, cumpre analisar sua responsabilização.
15. Os Srs. Edeijavá Rodrigues Lira, Aiporê Rodrigues de Moraes e Paulo Celso dos Reis Gomes ocuparam o cargo de Diretor Presidente da FGI nos períodos de 14/6/2002 a 30/3/2006, 22/12/2006 a 17/12/2008, e 18/12/2008 a 10/11/2010, respectivamente. Nessa condição, eram os responsáveis legais pela gestão do Convênio 3.108/2004. O primeiro firmou o ajuste e o último foi responsável pela apresentação da prestação de contas (peças 2, p. 123 e 149-164, e 3, p. 1-130) . A movimentação financeira ocorreu de janeiro de 2005 até pelo menos agosto de 2009, como demonstram os extratos bancários da conta corrente vinculada (peça 3, p. 21-77) . Não é possível, portanto, afastar a responsabilidade de cada um quanto às irregularidades identificadas nas respectivas gestões.
16. Conforme dispõe o art. 70, parágrafo único, da Constituição Federal, compete ao gestor prestar contas da integralidade das verbas federais recebidas, cabendo-lhe o ônus da prova quanto à boa e regular aplicação desses recursos. Tal entendimento está consolidado nesta Corte de Contas, conforme se verifica nos Acórdão 1577/2014-TCU-Segunda Câmara, 6.716/2015-TCU-1ª Câmara, 9.254/2015-TCU-2ª Câmara, 9.820/2015-TCU-2ª Câmara e 659/2016-TCU-2a Câmara.
17. Já os responsáveis Maria Heldaiva Bezerra Pinheiro, Créa Antônia de Almeida Faria e Ronaldo do Monte Rosa foram citados na condição de Diretor Administrativo e Financeiro da FGI nos períodos de 14/6/2002 a 21/12/2006; 22/12/2006 a 17/12/2008; e 18/12/2008 a 10/11/2010, respectivamente.
18. No que tange à Sra. Créa Antônia de Almeida Faria, as evidências são de que ela não exerceu o cargo de Diretora Administrativa e Financeira da FGI (peças 60, p. 9; e 90, p. 40) , fato que foi reconhecido pelo TCU por meio do Acórdão 8496/2020-TCU-Segunda Câmara, exarado nos autos do TC Processo 033.709/2018-1 (peça 90, p. 16 e 18-20) . Por esse motivo, e ante a inexistência de provas de que ela tenha atuado na gestão dos recursos repassados no âmbito do ajuste em exame, anuo à proposta da unidade instrutiva de acolher suas alegações de defesa e excluí-la do rol de responsáveis.
19. Não obstante, quanto à responsabilização da Sra. Maria Heldaiva Bezerra Pinheiro e do Sr. Ronaldo do Monte Rosa, com as devidas vênias, tenho entendimento diverso da Secex-TCE.
20. Os dispositivos violados mencionados em suas citações dizem respeito fundamentalmente à obrigação de prestação de contas e a dispositivos do termo de convênio firmado, todos eles aplicáveis ao gestor da avença. É necessário, portanto, avaliar se a Sra. Maria Heldaiva Bezerra Pinheiro e o Sr. Ronaldo do Monte Rosa podem ser considerados gestores do convênio em tela, juntamente com o Diretor Presidente da FGI.
21. A Comissão de TCE fundamentou a responsabilização solidária dos ex-diretores no art. 25 do Estatuto da FGI, o qual estabelecia caber aos Diretores Presidente e Administrativo Financeiro assinar sempre em conjunto os documentos referentes à movimentação financeira:
'Relatório de TCE (peça 7, p. 55) 
IV - DA DEMONSTRAÇÃO DA RESPONSABILIDADE DOS AGENTES ENVOLVIDOS
6. O art. 25 do Estatuto da Fundação Universitária de Brasília atribui ao Diretor Presidente e ao Diretor Administrativo e Financeiro competência para 'assinar sempre em conjunto, documentos referentes à movimentação de recursos financeiros junto a instituições bancárias e financeiras, tais como: cheques, endossos, ordens de pagamento, títulos de crédito e outros atos onerosos' (fl. 24) . Desta forma, a CPTCE os identifica como ordenadores das despesas realizadas na execução do Convênio (...) '
22. A meu ver, esse dispositivo isoladamente não permite estabelecer o nexo de causalidade entre condutas dos ex-diretores administrativos e o débito que lhes foi imputado, já que se refere a previsão estatutária com propósito geral de controle interno da entidade, não diretamente vinculado à avença examinada.
23. Destaco ainda que o Diretor Administrativo e Financeiro da FGI em exercício à época da celebração do ajuste não assinou o Convênio 3.108/2004 (peça 2, p. 123) , tampouco teve papel de gestão estabelecido pelos seus termos. A prestação de contas apresentada foi assinada pelo Sr. Paulo Celso dos Reis Gomes e pelo Sr. Ivan Malva Gomes, sendo outro elemento indicativo de que o Diretor Administrativo Financeiro não participava da gestão do convênio.
24. Tampouco localizei nos autos documentos que evidenciem que a Sra. Maria Heldaiva e o Sr. Ronaldo geriram os recursos repassados. Não há neste processo, portanto, elementos suficientes para demonstrar que eles tenham dado causa ou contribuído para o dano. A meu ver, trata-se de situação análoga àquela observada no TC Processo 035.124/2015-6 - tomada de contas especial relativa ao Convênio 2/2004, firmado pela FGI com a Secretaria de Políticas de Promoção da Igualdade Racial da Presidência da República (Seppir/PR) -, no qual a Sra. Heldaiva sequer foi citada (voto condutor do Acórdão 4585/2021-TCU-Segunda Câmara) .
25. Em face da fragilidade dos elementos que levaram à identificação da Sra. Maria Heldaiva Bezerra Pinheiro e do Sr. Ronaldo do Monte Rosa como gestores do Convênio 3.108/2004, entendo que suas responsabilidades devam ser afastadas.
26. Relativamente à FUB, compartilho do entendimento de que deve ser responsabilizada solidariamente pelo débito, na condição de sucessora da extinta FGI, em linha com o decidido por esta Corte por meio dos Acórdãos 664/2018, 12.145/2018 e 4.585/2021, todos da 2ª Câmara, e dos Acórdão 7.300/2020 e 13.414/2020, da 1ª Câmara.
27. Como esclarecido no voto condutor do Acórdão 12145/2018-TCU-Segunda Câmara, a responsabilidade solidária da FUB se fundamenta no art. 5º, incisos I e VIII, da Lei 8.443/1992, que estabelece que a jurisdição do TCU abrange os sucessores dos administradores e responsáveis que respondam por recursos públicos até o limite do valor do patrimônio transferido. Acrescenta que, mesmo não tendo havido até o momento 'liquidação de haveres e obrigações da Fubra, a decisão proferida no juízo cível já havia identificado a Fundação Universitária de Brasília como destinatária do patrimônio da extinta fundação, nos termos do artigo 69 do Código Civil'. O voto condutor do Acórdão 7300/2020-TCU-Primeira Câmara, por sua vez, destaca que a suficiência ou não dos ativos vertidos em favor da FUB será analisada por ocasião da etapa executória de eventual condenação.
28. Diante do exposto, este membro do Ministério Público de Contas junto ao TCU manifesta-se de acordo com a proposta formulada à peça 94 (p. 25-26) , exceto no que se refere à Sra. Maria Heldaiva Bezerra Pinheiro e ao Sr. Ronaldo do Monte Rosa, os quais propõe excluir do rol de responsáveis. Em face da não configuração da prescrição punitiva, sugere, ainda, aplicar a multa prevista no art. 57 da Lei 8.443/1992 aos gestores cujas contas se propõe julgar irregulares."
É o Relatório.

8.1. Guilherme Machado de Oliveira (OAB-DF 43.626), entre outros, representando Créa Antônia de Almeida Faria;
8.2. Melillo Dinis do Nascimento (OAB-DF 13.096), entre outros, representando Paulo Celso dos Reis Gomes;
8.3. José Luís Wagner; Lincoln de Oliveira (OAB-DF 17.183), entre outros, representando Edeijavá Rodrigues Lira; e
8.4. Breno Luiz Moreira Braga de Figueiredo (OAB-DF 26.291), entre outros, representando Maria Heldaiva Bezerra Pinheiro.

Procurador Sérgio Ricardo Costa Caribé.

TOMADA DE CONTAS ESPECIAL. FUNDO NACIONAL DE DESENVOLVIMENTO CIENTÍFICO E TECNOLÓGICO (FNDCT). CONVÊNIO. PROJETO "PRODUÇÃO DE FATORES PLASMÁTICOS RECOMBINANTES". PARCIAL IMPUGNAÇÃO DAS DESPESAS INCORRIDAS COM OS RECURSOS FEDERAIS TRANSFERIDOS. NÃO COMPROVAÇÃO DA BOA E REGULAR EXECUÇÃO FINANCEIRA DO OBJETO PACTUADO. CITAÇÃO. REVELIA. EXCLUSÃO DE TRÊS RESPONSÁVEIS NA PRESENTE RELAÇÃO PROCESSUAL. REJEIÇÃO DAS ALEGAÇÕES DE DEFESA DOS DEMAIS RESPONSÁVEIS. FIXAÇÃO DE NOVO E IMPRORROGÁVEL PRAZO PARA O RECOLHIMENTO DO DÉBITO. COMUNICAÇÃO.

TOMADA DE CONTAS ESPECIAL (TCE)

Secretaria de Controle Externo de Tomada de Contas Especial (Secex-TCE).

Trata-se de tomada de contas especial instaurada pela Financiadora de Estudos e Projetos (Finep) em desfavor da Fundação Universidade de Brasília (FUB) , como sucessora da então Fundação de Gestão e Inovação (FGI) , além de Edeijavá Rodrigues Lira, Aiporê Rodrigues de Moraes e Paulo Celso dos Reis Gomes, como então diretores-presidentes da FGI (gestões: 14/6/2002 a 30/3/2006, 22/12/2006 a 17/12/2008 e 18/12/2008 a 10/11/2010, respectivamente) , e de Maria Heldaiva Bezerra Pinheiro, Créa Antônia de Almeida Faria e Ronaldo do Monte Rosa, como então diretores administrativos e financeiros da FGI (gestões: 14/6/2002 a 30/3/2006, 22/12/2006 a 17/12/2008 e 18/12/2008 a 10/11/2010, respectivamente) , diante da parcial impugnação das despesas incorridas com os recursos federais repassados no bojo do Convênio n.º 3.108/2004 (Peça 2, p. 112-123) destinado ao projeto intitulado como "produção de fatores plasmáticos recombinantes" sob o valor original de R$ 470.000,00 em recursos federais, sem a previsão de contrapartida, tendo a vigência do ajuste sido estipulada para o período de 29/12/2004 a 28/12/2006, com a sucessiva prorrogação até 29/6/2009.
2.	Como visto, a partir do Relatório de Tomada de Contas Especial n.º 30, de 2017 (Peça 7, p. 50-62) , o tomador de contas assinalou a anunciada responsabilidade pelo dano ao erário sob o valor original de R$ 70.048,31 diante da parcial impugnação das despesas incorridas com os recursos federais destinados ao aludido projeto.
3.	Por esse ângulo, no âmbito do TCU, a Secex-TCE passou a promover a solidária citação da Fundação Universidade de Brasília (FUB) , além dos aludidos diretores-presidentes e diretores administrativos e financeiros, em consonância com o correspondente período de gestão, para apresentarem as suas alegações de defesa em face da não comprovação da boa e regular aplicação dos recursos federais repassados pelo correspondente débito a partir das seguintes irregularidades: (a) despesas incorridas e equipamentos adquiridos sem a previsão na "Relação de Itens" vigente para o projeto, além de despesas incorridas em data posterior ao prazo previsto para a sua realização; (b) ausência de documentação comprobatória sobre a realização de licitação ou procedimento análogo para despesas sob o valor superior a R$ 8.000,00 ou R$ 15.000,00 em conformidade com o tipo de gasto; (c) gastos com taxas bancárias, multas, juros e correção monetária decorrentes, inclusive, dos dispêndios fora do prazo de pagamento ou recolhimento; (d) transações financeiras não especificadas na conta corrente do convênio; (e) informação de rendimentos da aplicação financeira em valor menor que o demonstrado no extrato bancário, além da intempestiva aplicação dos recursos repassados no mercado financeiro; (f) ausência de conciliação entre as despesas apresentadas na "Relação de Pagamentos" e os correspondentes dispêndios em conta corrente; e (g) pagamentos de diárias e passagens, além de despesas com locomoção, em prol de beneficiários não relacionados na equipe executora do projeto.
4.	A despeito, contudo, da regular citação, Maria Heldaiva Bezerra Pinheiro e Aiporê Rodrigues de Moraes não apresentaram as suas defesas, nem efetuaram, tampouco, o recolhimento do débito em favor do Fundo Nacional de Desenvolvimento Científico e Tecnológico (FNDCT) , passando à condição de revéis perante o TCU, nos termos do art. 12, § 3º, da Lei n.º 8.443, de 1992. 
5.	De outra sorte, após a sua regular notificação, a FUB acostou a sua defesa (Peça 78) , por intermédio do seu representante legal, tendo argumentado que os recursos públicos previstos no ajuste teriam sido liberados e executados pela extinta FGI-FUBRA, não cabendo a sua responsabilização solidária, até porque, no bojo do processo judicial de extinção da FGI-FUBRA (2011.01.1.197166-8) em tramitação na 1ª Vara Cível de Brasília, o correspondente patrimônio apenas seria repassado à FUB, após a liquidação dos haveres e das obrigações da extinta fundação, e isso não teria ocorrido até a apresentação das alegações de defesa.
6.	Já, por intermédio de seu advogado (Peças 60 e 90) , Créa Antônia de Almeida Faria sustentou que teria ocorrido a suposta prescrição da pretensão de punição e de ressarcimento pelo TCU ante a ocorrência das irregularidades há mais de quatorze anos desde o fato gerador, em 2005, além de jamais ter exercido o cargo de diretora administrativa e financeira da referida fundação, nem ter assinado, tampouco, qualquer documento de autorização de gastos, tendo sido confirmada, inclusive, a ausência da sua responsabilidade em semelhantes condições a partir do Acórdão 8496/2020-TCU-Segunda Câmara.
7.	De igual modo, por intermédio de seu advogado (Peça 81) , Edeijavá Rodrigues Lira sustentou que teria ocorrido a suposta prescrição da pretensão de punição pelo TCU, além de, como então diretor-presidente da referida fundação, não ter sido o responsável pela gestão dos recursos a partir da análise ou autorização dos correspondentes pagamentos impugnados, sem prejuízo de ter assinado, apenas, o respectivo contrato por dever de ofício, e, dessa forma, não restaria evidenciado o necessário nexo causal para a sua responsabilização, tomando por base a previsão estatutária da extinta fundação aplicável aos membros da diretoria executiva.
8.	Todavia, por meio do seu advogado (Peça 76) , Paulo Celso dos Reis Gomes apresentou, em síntese, as seguintes alegações: (i) a Controladoria-Geral da União teria afastado a sua responsabilização a partir do Relatório de Demandas Especiais n.º 00190.014992/2008-28-F; (ii) a referida fundação teria sido extinta, em 10/11/2010, antes mesmo, então, do término do seu mandato como então diretor-presidente, em 9/11/2011; e (iii) não teria o acesso às informações sobre o aludido ajuste, pois grande parte da documentação estaria sob os cuidados do Ministério Público do Distrito Federal e Territórios (MPDFT) ante o processo de extinção da fundação.
9.	Enfim, na sua defesa (Peça 69) , Ronaldo do Monte Rosa apresentou, em síntese, as seguintes alegações: (i) teria ocorrido a suposta prescrição da pretensão punitiva pelo TCU; (ii) a ausência de responsabilização em desfavor de Paulo Celso dos Reis Gomes apontada pela Controladoria-Geral da União a partir do Relatório de Demandas Especiais n.º 00190.014992/2008-28-F afastaria, também, a sua responsabilidade pelos mesmos fundamentos; (iii) o seu desligamento da diretoria administrativa e financeira teria sido determinado pelo MPDFT, em 4/1/2010, no bojo do processo de extinção da referida fundação e, durante a sua gestão, não teria ocorrido a assinatura do convênio, nem a obrigação de prestar contas do ajuste; e (iv) não restaria evidenciado o necessário nexo causal para a sua responsabilização.
10.	De todo modo, após a análise final do feito, a Secex-TCE propôs a irregularidade das contas dos aludidos diretores-presidentes, além dos diretores administrativos financeiros, em solidariedade com a FUB como sucessora da então FGI, para condená-los ao pagamento do correspondente débito e lhes aplicar a multa prevista no art. 57 da Lei n.º 8.443, de 1992, sem prejuízo de pugnar pela exclusão de Créa Antônia de Almeida Faria na presente relação processual.
11.	Por sua vez, ao anuir à referida proposta da unidade técnica, o MPTCU sugeriu, entretanto, a adicional exclusão de Maria Heldaiva Bezerra Pinheiro e Ronaldo do Monte Rosa, como então diretores administrativos e financeiros, na presente relação processual, em consonância com o Acórdão 4585/2021-TCU-Segunda Câmara.
12.	O TCU pode incorporar o parecer da unidade técnica, com os ajustes sugeridos pelo MPTCU, a estas razões de decidir, sem prejuízo, todavia, de promover a prévia fixação do novo e improrrogável prazo para o recolhimento do correspondente débito em prol dos respectivos responsáveis.
13.	Eis que, como assinalado pela Secex-TCE com a anuência do Parquet especial, subsistiria a não comprovação da boa e regular aplicação dos recursos federais repassados, a despeito da regular execução física do objeto pactuado, a partir das eventuais irregularidades tendentes a macular a execução financeira do Convênio n.º 3.108/2004.
14.	De todo modo, em sintonia com a jurisprudência firmada pelo TCU a partir, por exemplo, dos Acórdãos 664/2018, 12.145/2018 e 4.585/2021, da 2ª Câmara, além dos Acórdãos 7.300/2020 e 13.414/2020, da 1ª Câmara, subsistiria a responsabilidade da FUB como sucessora da extinta FGI, pois, nos termos do art. 5º, I e VIII, da Lei n.º 8.443, de 1992, a jurisdição do TCU abrange os sucessores dos administradores e responsáveis por recursos públicos até o limite do valor do patrimônio transferido e, a despeito da atual falta de efetiva liquidação do patrimônio da FUBRA, a decisão proferida no juízo cível já teria identificado a FUB como verdadeira destinatária do patrimônio dessa extinta fundação, como argumentado, inclusive, pela defesa da referida fundação.
15. 	Ao discorrer, contudo, sobre a suscitada alegação de ausência de responsabilização no aludido Relatório de Demandas Especiais n.º 00190.014992/2008-28-F lavrado pela Controladoria-Geral da União, a Secex-TCE assinalou a inexistência de qualquer afirmação pelo afastamento das aludidas responsabilidades no mencionado relatório.
16.	Bem se vê que, em sintonia, entre outros, com os Acórdãos 1.194/2009 e 3.991/2015, da 1ª Câmara, os Acórdãos 27/2004, 6.235/2013 e 3.223/2017, da 2ª Câmara, e os Acórdãos 11/1997 e 997/2015, do Plenário, a jurisprudência do TCU estaria firmada no sentido da pessoal responsabilidade do gestor pela comprovação da boa e regular aplicação dos recursos federais recebidos mediante convênio ou instrumentos congêneres, submetendo todo aquele que administra os recursos públicos ao dever de demonstrar o correto emprego dos valores federais, nos termos do art. 70, parágrafo único, da Constituição de 1988 e do art. 93 do Decreto-Lei nº 200, de 1967, sem prejuízo de, por analogia à Súmula n.º 286 do TCU, a pessoa jurídica de direito privado também responder como destinatária dos recursos inerentes ao aludido convênio, nos termos do art. 16, § 2º, "b", da Lei n.º 8.443, de 1992, em solidariedade com os respectivos administradores, pelo dano causado ao erário ante a ausência de efetiva comprovação da boa aplicação desses recursos públicos.
17.	Por conseguinte, diante, especialmente, da não comprovação do nexo causal entre os valores federais repassados e os dispêndios supostamente incorridos no aludido convênio, a ausência de elementos suficientes para demonstrar a boa e regular aplicação dos aludidos recursos federais resultou na confirmação da presunção legal de dano ao erário a partir da irregular aplicação de recursos federais do FNDCT e, assim, subsistiria a responsabilidade da FUB, além de Edeijavá Rodrigues Lira, Aiporê Rodrigues de Moraes e Paulo Celso dos Reis Gomes, como então diretores-presidentes, sobre o correspondente débito.
18.	Por outro lado, contudo, em sintonia com a manifestação do Parquet especial, não subsistiria a responsabilização de Maria Heldaiva Bezerra Pinheiro e Ronaldo do Monte Rosa, pois, apesar de investidos como diretores administrativos e financeiros da extinta fundação, não teriam dado causa ou contribuído para a ocorrência do correspondente dano ao erário.
19.	De igual sorte, restaria demonstrado que Créa Antônia de Almeida Faria não teria exercido o cargo de diretora administrativa e financeira da então FGI, tendo essa fato sido reconhecido, inclusive, pela 2ª Câmara do TCU a partir, por exemplo, do voto condutor para o Acórdão 8.496/2020, sob a relatoria da Ministra Ana Arraes, restando, por aí, adequada a proposta da unidade técnica e do MPTCU para a exclusão da responsabilidade na presente relação processual.
20.	Não subsistiria, de todo modo, a eventual necessidade de promover o retorno do presente processo para buscar a citação de outros eventuais responsáveis, estando esse entendimento, aliás, em plena sintonia com a jurisprudência fixada pelo TCU a partir, por exemplo, dos Acórdãos 4.002/2020 e 5.297/2013, da 2ª Câmara, e dos Acórdãos 1.170/2017 e 1.223/2015, do Plenário, já que a ausência dessa nova citação não resultaria em prejuízo à defesa dos atuais responsáveis, não só porque o presente processo já estaria em plenas condições de efetivo julgamento pelo TCU, mas também porque a solidariedade passiva seria legalmente erigida em favor do ente estatal credor, e não das eventuais pessoas privadas devedoras, podendo, se for o caso, os atuais condenados ajuizarem a superveniente ação regressiva em desfavor de outros eventuais responsáveis supostamente coobrigados.
21.	Ocorre, contudo, que, como a falta de comprovação da boa e regular aplicação dos aludidos recursos federais estaria mais voltada à formal ocorrência de irregularidades na execução financeira do ajuste sob o valor de R$ 70.048,31, sobressairia a plausibilidade de o TCU promover a fixação do novo e improrrogável prazo para o recolhimento do correspondente débito, com a abertura da adicional etapa processual de exclusão da responsabilidade na presente relação processual, até porque subsistiria a concentração das falhas como única irregularidade a partir, ainda, da ausência da eventual má-fé por parte dos aludidos responsáveis.
22.	Diante, portanto, dos elementos de convicção até aqui obtidos neste processo, o TCU pode passar a promover a fixação do novo e improrrogável prazo para o recolhimento do correspondente débito pelos responsáveis, sem prejuízo de, desde já, declarar a revelia de Aiporê Rodrigues de Moraes e de promover a exclusão de Maria Heldaiva Bezerra Pinheiro, Créa Antônia de Almeida Faria e Ronaldo do Monte Rosa na presente relação processual.
Ante o exposto, pugno pela prolação do Acórdão ora submetido a este Colegiado.
TCU, Sala das Sessões, em 19 de abril de 2022.
Ministro-Substituto ANDRÉ LUÍS DE CARVALHO 
Relator